---
title: "계량경제학 세미나"
subtitle: "VAR 실증분석 확장: 가격 퍼즐, 장기 제약, VECM"
author: "경제학과 김현학 교수"
institute: "국민대학교"
output:
  ioslides_presentation:
    widescreen: true
    smaller: true
    self_contained: true
    fig_caption: true
    transition: faster
    df_print: paged
fontsize: 11pt
---

<style>
.title-slide hgroup h1 {
  color: #1368bd !important;
  font-weight: 700;
}
.title-slide hgroup h2,
.title-slide hgroup h3,
.title-slide p {
  color: #222 !important;
}
slide:not(.title-slide) hgroup {
  border-bottom: 6px solid transparent;
  border-image: linear-gradient(to right, #e3c900 0 30%, #8bc34a 30% 70%, #3f6fca 70% 100%) 1;
  padding-bottom: 8px;
}
slide:not(.title-slide) hgroup h2 {
  color: #1368bd !important;
  font-weight: 700;
}
pre.prettyprint {
  font-size: 0.66em;
  line-height: 1.22em;
}
code {
  font-size: 0.95em;
}
.small {
  font-size: 0.90em;
}
.xsmall {
  font-size: 0.82em;
}
.tiny {
  font-size: 0.75em;
}
</style>

```{r setup, include=FALSE, eval=FALSE}
knitr::opts_chunk$set(
  echo = TRUE,
  eval = FALSE,
  message = FALSE,
  warning = FALSE,
  fig.width = 7.5,
  fig.height = 4.5,
  fig.align = "center",
  comment = "#>"
)
```

## 수업의 목표

- VAR 실증분석의 전체 절차를 예제로 복습한다.
- 통화정책 충격 분석에서 가격 퍼즐(price puzzle)이 왜 발생하는지 이해한다.
- 가격 퍼즐을 완화하기 위해 정보변수와 식별 순서를 어떻게 조정하는지 실습한다.
- Blanchard-Quah 장기 제약 식별의 직관과 구현 방법을 익힌다.
- 공적분이 있는 변수들에 대해 Johansen 검정과 VECM을 추정한다.
- VECM을 VAR 형태로 변환해 IRF와 FEVD를 계산하는 방법을 배운다.

## 챕터 목차

- 1부: VAR 실증분석 예제 확장
- 2부: 통화정책 충격과 가격 퍼즐
- 3부: 장기 제약과 Blanchard-Quah 식별
- 4부: 공적분과 VECM
- 5부: 실증분석 보고서 작성 체크리스트

## 실습 준비

```{r packages, eval=FALSE}
# 처음 한 번만 설치
install.packages(c(
  "vars", "urca", "forecast", "ggplot2", "dplyr",
  "tidyr", "zoo"
))

library(vars)
library(urca)
library(forecast)
library(ggplot2)
library(dplyr)
library(tidyr)
library(zoo)
```

## VAR 실증분석의 표준 절차

- 연구 질문:
  - 어떤 충격이 어떤 변수에 미치는 동태적 효과를 알고 싶은가?
- 자료 준비:
  - 빈도, 표본 기간, 계절조정, 로그 변환, 차분 여부 결정.
- 예비 분석:
  - 그래프, ACF/PACF, 단위근 검정, 공적분 가능성 확인.
- VAR 추정:
  - 시차 선택, 안정성, 잔차 진단.
- 구조 분석:
  - ordering 또는 식별 제약 설정.
  - IRF, FEVD 계산.
- 강건성:
  - 다른 시차, 다른 ordering, 다른 표본 기간 비교.

## 예제 1: 수업용 거시 VAR 자료 만들기

- 실제 데이터 API 없이도 실습할 수 있도록 모의 거시 자료를 만든다.
- 변수:
  - `output`: 산출갭 또는 경기상태
  - `inflation`: 인플레이션
  - `rate`: 정책금리
  - `commodity`: 원자재 가격 또는 비용 충격 지표
- 의도:
  - 통화정책 충격 분석
  - 가격 퍼즐 재현
  - 정보변수 추가 효과 확인

```{r simulate-macro-data, eval=FALSE}
set.seed(2026)
n <- 240

output <- inflation <- rate <- commodity <- numeric(n)
eps_y <- rnorm(n, sd = 0.7)
eps_pi <- rnorm(n, sd = 0.5)
eps_i <- rnorm(n, sd = 0.35)
eps_c <- rnorm(n, sd = 0.8)

for (t in 2:n) {
  commodity[t] <- 0.65 * commodity[t - 1] + eps_c[t]
  output[t] <- 0.60 * output[t - 1] - 0.15 * rate[t - 1] +
    0.10 * commodity[t - 1] + eps_y[t]
  inflation[t] <- 0.55 * inflation[t - 1] + 0.18 * output[t - 1] +
    0.25 * commodity[t - 1] - 0.08 * rate[t - 1] + eps_pi[t]
  rate[t] <- 0.70 * rate[t - 1] + 0.35 * inflation[t] +
    0.20 * output[t] + 0.18 * commodity[t] + eps_i[t]
}

macro <- data.frame(
  date = as.yearqtr(seq(as.Date("1965-01-01"), by = "quarter", length.out = n)),
  output = output,
  inflation = inflation,
  rate = rate,
  commodity = commodity
)

head(macro)
```

## 자료 시각화

```{r plot-macro-data, eval=FALSE}
macro_long <- macro |>
  pivot_longer(-date, names_to = "variable", values_to = "value")

ggplot(macro_long, aes(x = date, y = value)) +
  geom_line(color = "#1368bd") +
  facet_wrap(~ variable, scales = "free_y", ncol = 1) +
  theme_minimal() +
  labs(x = NULL, y = NULL)
```

## 정상성 점검

- 모의 자료는 안정적 과정으로 만들었지만, 실제 분석에서는 반드시 확인한다.
- ADF 검정의 귀무가설은 단위근 존재이다.
- KPSS 검정의 귀무가설은 정상성이다.
- 두 검정의 방향이 반대라는 점을 기억한다.

```{r stationarity-macro, eval=FALSE}
macro_y <- macro |>
  select(output, inflation, rate, commodity)

adf_results <- lapply(macro_y, function(x) {
  summary(ur.df(x, type = "drift", lags = 4))
})

adf_results$output
adf_results$inflation
adf_results$rate
adf_results$commodity
```

## 시차 선택

```{r lag-selection-macro, eval=FALSE}
VARselect(macro_y, lag.max = 8, type = "const")
```

- AIC는 긴 시차를 선택하는 경향이 있다.
- BIC 또는 SC는 더 간결한 모형을 선택하는 경향이 있다.
- 분기 자료에서는 경제적 지연을 고려해 2~4시차를 자주 검토한다.
- 정보기준이 다르면 잔차 진단과 IRF 강건성을 함께 본다.

## 기준 VAR 추정

```{r baseline-var, eval=FALSE}
var_base <- VAR(
  macro_y |> select(output, inflation, rate),
  p = 2,
  type = "const"
)

summary(var_base)
roots(var_base)
serial.test(var_base, lags.pt = 12, type = "PT.asymptotic")
```

## 기준 VAR의 Ordering

- 기준 ordering:

$$
output \rightarrow inflation \rightarrow rate
$$

- 해석:
  - 생산은 같은 분기 물가와 금리 충격에 즉시 반응하지 않는다.
  - 물가는 같은 분기 생산 충격에는 반응하지만 금리 충격에는 즉시 반응하지 않는다.
  - 중앙은행은 같은 분기 생산과 물가 정보를 보고 금리를 조정할 수 있다.
- 이 ordering은 통화정책 VAR에서 자주 쓰이는 재귀적 식별의 단순 버전이다.

## 통화정책 IRF

```{r baseline-policy-irf, eval=FALSE}
irf_base <- irf(
  var_base,
  impulse = "rate",
  response = c("output", "inflation", "rate"),
  n.ahead = 20,
  ortho = TRUE,
  boot = TRUE,
  runs = 500
)

plot(irf_base)
```

## IRF 해석 연습

- 금리 반응:
  - 충격 직후 금리가 상승하고 점차 사라지는가?
- 생산 반응:
  - 긴축적 금리 충격 후 생산이 하락하는가?
- 물가 반응:
  - 긴축적 금리 충격 후 물가가 하락하는가?
- 반응 시점:
  - 효과가 즉시 나타나는가, 지연되어 나타나는가?
- 불확실성:
  - confidence band가 0을 포함하는가?

## 가격 퍼즐이란?

- 가격 퍼즐(price puzzle)은 긴축적 통화정책 충격 이후 물가가 오히려 상승하는 현상이다.
- 이론적으로 금리 인상은 총수요를 낮추고 물가 압력을 완화할 것으로 예상된다.
- 그런데 VAR에서 금리 충격 후 인플레이션이 상승하면 해석이 곤란해진다.
- 대표적 설명:
  - 중앙은행이 미래 인플레이션 정보를 보고 선제적으로 금리를 올렸는데, VAR이 그 정보를 빠뜨렸다.
  - 원자재 가격, 기대 인플레이션, 비용 충격 변수가 누락되었다.
  - 식별 순서가 부적절하다.

## 가격 퍼즐의 직관

- 중앙은행은 관측 가능한 현재 변수뿐 아니라 미래 물가 압력에 대한 정보를 가진다.
- 연구자가 그 정보를 VAR에 넣지 않으면:
  - 금리 인상 충격처럼 보이는 잔차에 미래 물가상승 정보가 섞인다.
  - 그 결과 금리 충격 후 물가가 상승하는 것처럼 보일 수 있다.
- 따라서 정보변수 추가가 가격 퍼즐 완화에 중요하다.

## 가격 퍼즐 확인

```{r price-puzzle-check, eval=FALSE}
infl_resp <- irf_base$irf$rate[, "inflation"]
plot(
  infl_resp,
  type = "l",
  lwd = 2,
  col = "#1368bd",
  main = "Inflation response to a policy-rate shock",
  xlab = "quarters after shock",
  ylab = "response"
)
abline(h = 0, col = "gray50")
```

- 인플레이션 반응이 초기에 양수이면 가격 퍼즐 가능성이 있다.
- 실제 데이터에서는 confidence band와 여러 specification을 함께 봐야 한다.

## 정보변수 추가

- 원자재 가격 또는 비용 지표를 VAR에 추가한다.
- 새로운 ordering:

$$
commodity \rightarrow output \rightarrow inflation \rightarrow rate
$$

- 해석:
  - 원자재 가격은 같은 분기 거시 변수에 영향을 줄 수 있다.
  - 중앙은행은 원자재 가격, 생산, 물가 정보를 보고 금리를 조정한다.

```{r augmented-var, eval=FALSE}
var_aug <- VAR(
  macro_y |> select(commodity, output, inflation, rate),
  p = 2,
  type = "const"
)

summary(var_aug)
roots(var_aug)
serial.test(var_aug, lags.pt = 12, type = "PT.asymptotic")
```

## 정보변수 추가 후 IRF

```{r augmented-policy-irf, eval=FALSE}
irf_aug <- irf(
  var_aug,
  impulse = "rate",
  response = c("output", "inflation", "rate"),
  n.ahead = 20,
  ortho = TRUE,
  boot = TRUE,
  runs = 500
)

plot(irf_aug)
```

## 가격 퍼즐 비교

```{r compare-price-puzzle, eval=FALSE}
resp_base <- irf_base$irf$rate[, "inflation"]
resp_aug <- irf_aug$irf$rate[, "inflation"]

plot(
  resp_base,
  type = "l",
  lwd = 2,
  col = "red",
  ylim = range(c(resp_base, resp_aug)),
  main = "Inflation response: baseline vs augmented VAR",
  xlab = "quarters after shock",
  ylab = "response"
)
lines(resp_aug, lwd = 2, col = "#1368bd")
abline(h = 0, col = "gray50")
legend(
  "topright",
  legend = c("Baseline VAR", "Augmented VAR"),
  col = c("red", "#1368bd"),
  lwd = 2,
  bty = "n"
)
```

## 가격 퍼즐 해석

- 정보변수 추가 후 물가 반응이 낮아지거나 음수로 바뀌면:
  - 기준 VAR의 통화정책 충격에 누락된 정보가 섞였을 가능성이 있다.
- 그래도 가격 퍼즐이 남으면:
  - 다른 변수 추가
  - 다른 ordering
  - 다른 표본 기간
  - 금리 대신 정책 surprise 사용
  - sign restriction 또는 external instrument 검토
- 가격 퍼즐은 단순한 결과 오류가 아니라 식별과 정보집합의 문제이다.

## FEVD로 상대적 중요도 보기

```{r fevd-policy-var, eval=FALSE}
fevd_aug <- fevd(var_aug, n.ahead = 20)
plot(fevd_aug)
fevd_aug$inflation
```

- 인플레이션 예측오차 분산에서 금리 충격의 비중을 확인한다.
- 원자재 가격 충격의 비중이 크다면 비용 충격이 물가 변동의 중요한 원천일 수 있다.

## Ordering 민감도 분석

```{r ordering-sensitivity-policy, eval=FALSE}
macro_alt <- macro_y |> select(output, inflation, commodity, rate)
var_alt <- VAR(macro_alt, p = 2, type = "const")

irf_alt <- irf(
  var_alt,
  impulse = "rate",
  response = c("output", "inflation"),
  n.ahead = 20,
  ortho = TRUE,
  boot = TRUE,
  runs = 500
)

plot(irf_alt)
```

- ordering을 바꾸면 IRF가 바뀔 수 있다.
- 결과가 크게 달라지면 재귀적 식별이 강한 가정임을 인정하고 보고해야 한다.

## Blanchard-Quah 식별의 질문

- Blanchard and Quah 방식은 장기 제약(long-run restriction)을 이용한다.
- 대표적 질문:
  - 총수요 충격과 총공급 충격을 어떻게 구분할 것인가?
- 핵심 식별 가정:
  - 수요 충격은 산출 수준에 장기적인 영향을 미치지 않는다.
  - 공급 충격은 산출 수준에 장기적인 영향을 미칠 수 있다.
- 단기에는 수요 충격도 산출과 실업률을 움직일 수 있다.

## 장기 제약의 직관

- 단기 제약:
  - 같은 시점 반응을 제한한다.
  - Cholesky ordering과 연결된다.
- 장기 제약:
  - 충격의 누적 장기효과를 제한한다.
  - 경제이론의 장기 중립성 가정과 연결된다.
- 예:
  - 통화 충격은 장기 실질 GDP 수준에 영향을 주지 않는다.
  - 수요 충격은 장기 산출 수준에 영향을 주지 않는다.

## BQ 실습용 자료 만들기

- 두 변수:
  - `dy`: 산출 성장률
  - `unemp`: 실업률 또는 경기 부진 지표
- 구조적 충격:
  - 공급 충격: 산출 수준에 영구적 효과
  - 수요 충격: 산출 수준에 일시적 효과

```{r simulate-bq-data, eval=FALSE}
set.seed(1234)
n <- 240

supply <- rnorm(n, sd = 0.7)
demand <- rnorm(n, sd = 0.7)

dy <- numeric(n)
unemp <- numeric(n)

for (t in 2:n) {
  dy[t] <- 0.25 * dy[t - 1] + 0.60 * supply[t] + 0.35 * demand[t] -
    0.20 * demand[t - 1]
  unemp[t] <- 0.75 * unemp[t - 1] - 0.35 * supply[t] -
    0.45 * demand[t] + rnorm(1, sd = 0.2)
}

bq_dat <- data.frame(dy = dy, unemp = unemp)
plot(ts(bq_dat), main = "Simulated data for Blanchard-Quah identification")
```

## BQ VAR 추정

```{r bq-var, eval=FALSE}
VARselect(bq_dat, lag.max = 8, type = "const")

var_bq <- VAR(bq_dat, p = 2, type = "const")
summary(var_bq)
roots(var_bq)
serial.test(var_bq, lags.pt = 12, type = "PT.asymptotic")
```

## Blanchard-Quah 식별

- `vars::BQ()`는 2변수 VAR에 대해 Blanchard-Quah 장기 제약을 적용한다.
- 변수 순서가 중요하다.
- 보통 첫 번째 변수는 장기 제약을 적용할 산출 성장률 변수로 둔다.
- 장기적으로 수요 충격이 산출 수준에 영향을 주지 않는다는 제약을 부여한다.

```{r bq-identification, eval=FALSE}
bq_fit <- BQ(var_bq)
summary(bq_fit)
```

## BQ IRF

```{r bq-irf, eval=FALSE}
bq_irf <- irf(
  bq_fit,
  impulse = "dy",
  response = c("dy", "unemp"),
  n.ahead = 24,
  boot = TRUE,
  runs = 500
)

plot(bq_irf)
```

- 구조적 충격의 이름은 출력 결과와 변수 순서에 따라 확인한다.
- 공급 충격은 산출 성장률에 지속적 누적효과를 만들 수 있다.
- 수요 충격은 산출 수준에 장기효과가 0이 되도록 식별된다.

## 누적 IRF로 장기효과 확인

```{r cumulative-bq-irf, eval=FALSE}
bq_irf_raw <- irf(
  bq_fit,
  impulse = "dy",
  response = "dy",
  n.ahead = 40,
  boot = FALSE
)

dy_response <- bq_irf_raw$irf[[1]][, "dy"]
cum_response <- cumsum(dy_response)

plot(
  cum_response,
  type = "l",
  lwd = 2,
  col = "#1368bd",
  main = "Cumulative response of output level",
  xlab = "quarters after shock",
  ylab = "cumulative response"
)
abline(h = 0, col = "gray50")
```

## BQ 식별의 해석과 한계

- 장점:
  - 동시적 ordering보다 장기 경제이론을 직접 사용한다.
  - 총수요/총공급 충격 구분에 유용하다.
- 한계:
  - 장기 제약이 맞는지 검정하기 어렵다.
  - 표본 길이와 추세 처리에 민감하다.
  - 두 변수 또는 작은 시스템에 많이 사용된다.
  - 구조 변화가 있으면 장기효과 추정이 불안정해질 수 있다.

## 공적분이 왜 중요한가?

- 이전 강의에서는 단위근이 있으면 차분을 고려한다고 배웠다.
- 그러나 여러 비정상 변수들이 장기 균형관계를 공유할 수 있다.
- 예:
  - 소비와 소득
  - 단기 금리와 장기 금리
  - 물가수준과 임금
- 이런 경우 모든 변수를 차분하면 장기 균형 정보를 잃는다.
- VECM은 단기 변화와 장기 균형 조정을 함께 모형화한다.

## 공적분의 정의

- $X_t$와 $Y_t$가 각각 $I(1)$이라고 하자.
- 어떤 $\beta$에 대해 다음 선형 결합이 정상적이면 공적분 관계가 있다.

$$
Y_t - \beta X_t \sim I(0)
$$

- 이 식은 장기 균형 관계로 해석할 수 있다.
- 단기적으로는 균형에서 벗어날 수 있지만, 장기적으로 다시 돌아오는 힘이 존재한다.

## VECM의 기본 형태

- 두 변수의 단순 VECM:

$$
\Delta \mathbf{y}_t =
\boldsymbol{\alpha}\boldsymbol{\beta}'\mathbf{y}_{t-1}
+ \Gamma_1\Delta \mathbf{y}_{t-1}
+ \cdots
+ \Gamma_{p-1}\Delta \mathbf{y}_{t-p+1}
+ \mathbf{u}_t
$$

- $\boldsymbol{\beta}'\mathbf{y}_{t-1}$:
  - 장기 균형 오차.
- $\boldsymbol{\alpha}$:
  - 균형에서 벗어났을 때 조정 속도.

## VECM 해석

- $\beta$:
  - 장기 균형 관계를 나타낸다.
  - 예: 장기금리와 단기금리의 스프레드.
- $\alpha$:
  - 각 변수가 장기 균형 이탈에 얼마나 반응하는지 나타낸다.
  - $\alpha$가 0이면 그 변수는 균형오차에 반응하지 않는다.
- $\Gamma$:
  - 단기 동태를 나타낸다.

## VECM 실습 자료: Denmark

- `urca` 패키지의 `Denmark` 자료를 사용한다.
- 대표 변수:
  - `LRM`: log real money
  - `LRY`: log real income
  - `IBO`: bond rate
  - `IDE`: deposit rate
- 통화수요와 금리 관계를 분석하는 예제로 자주 사용된다.

```{r denmark-data, eval=FALSE}
data("Denmark", package = "urca")
den <- Denmark[, c("LRM", "LRY", "IBO", "IDE")]

head(den)
plot(ts(den), main = "Denmark data")
```

## 단위근 확인

```{r denmark-unit-root, eval=FALSE}
adf_den <- lapply(den, function(x) {
  summary(ur.df(x, type = "trend", lags = 4))
})

adf_den$LRM
adf_den$LRY
adf_den$IBO
adf_den$IDE

adf_diff_den <- lapply(as.data.frame(diff(as.matrix(den))), function(x) {
  summary(ur.df(x, type = "drift", lags = 4))
})

adf_diff_den$LRM
```

## Johansen 공적분 검정

- Johansen 검정은 다변량 시스템에서 공적분 rank를 검정한다.
- rank $r$:
  - 공적분 관계의 개수.
- trace test:
  - $r=0$, $r\le 1$, $r\le 2$ 등을 순차적으로 검정.
- max eigenvalue test:
  - $r$개 대 $r+1$개 관계를 검정.

```{r johansen-test, eval=FALSE}
jo_trace <- ca.jo(
  den,
  type = "trace",
  ecdet = "const",
  K = 2,
  spec = "transitory"
)

summary(jo_trace)
```

## 공적분 rank 선택

- 검정통계량이 임계값보다 크면 해당 귀무가설을 기각한다.
- 예:
  - $r=0$ 기각, $r\le 1$ 기각하지 못함.
  - 공적분 관계가 1개라고 판단.
- rank 선택은 통계검정만으로 끝나지 않는다.
  - 경제이론
  - 변수 정의
  - 표본 기간
  - 결정항 설정
  - 시차 길이
  - 모두 함께 고려한다.

## VECM 추정

```{r vecm-estimation, eval=FALSE}
vecm_r1 <- cajorls(jo_trace, r = 1)
vecm_r1
```

- 출력에서 확인할 것:
  - cointegrating vector: 장기 균형식.
  - adjustment coefficients: 균형오차에 대한 조정 속도.
  - short-run coefficients: 차분 변수의 단기 동태.

## 장기 균형식 해석

- 예를 들어 공적분 벡터가 다음과 같다고 하자.

$$
LRM_t - \beta_1 LRY_t - \beta_2 IBO_t - \beta_3 IDE_t = 0
$$

- 해석:
  - 실질 통화수요는 실질소득과 금리 변수와 장기 균형관계를 가진다.
  - 균형오차가 양수이면 실제 통화량이 장기 균형보다 높다는 뜻이다.
- 조정계수는 이 이탈이 다음 기간 변화율에 어떻게 반영되는지 보여준다.

## VECM을 VAR로 변환

- IRF와 FEVD를 계산하려면 VECM을 수준 VAR 표현으로 변환할 수 있다.
- `vars::vec2var()`를 사용한다.

```{r vec2var-irf, eval=FALSE}
vec_as_var <- vec2var(jo_trace, r = 1)

vec_irf <- irf(
  vec_as_var,
  impulse = "LRY",
  response = c("LRM", "IBO", "IDE"),
  n.ahead = 20,
  boot = TRUE,
  runs = 500
)

plot(vec_irf)
```

## VECM FEVD

```{r vecm-fevd, eval=FALSE}
vec_fevd <- fevd(vec_as_var, n.ahead = 20)
plot(vec_fevd)
vec_fevd$LRM
```

- VECM 기반 FEVD는 장기 균형관계를 반영한 예측오차 분산분해이다.
- 단순 차분 VAR과 결과가 다를 수 있다.

## 단순 차분 VAR과 비교

```{r diff-var-comparison, eval=FALSE}
den_diff <- as.data.frame(diff(as.matrix(den)))

VARselect(den_diff, lag.max = 6, type = "const")
var_diff <- VAR(den_diff, p = 2, type = "const")

diff_irf <- irf(
  var_diff,
  impulse = "LRY",
  response = "LRM",
  n.ahead = 20,
  boot = TRUE,
  runs = 500
)

plot(diff_irf)
```

- 단순 차분 VAR은 장기 균형항을 포함하지 않는다.
- VECM은 공적분 관계를 통해 균형 복귀 과정을 반영한다.

## VECM을 선택해야 하는 경우

- 변수들이 각각 $I(1)$이다.
- 변수들 사이에 공적분 관계가 있다.
- 장기 균형관계가 경제적으로 의미 있다.
- 장기 균형 이탈이 단기 변화에 영향을 준다고 보는 것이 자연스럽다.
- 예:
  - 통화수요
  - 금리 기간구조
  - 소비와 소득
  - 환율과 물가

## VAR, SVAR, VECM 비교

| 모형 | 자료 조건 | 핵심 목적 | 주요 산출물 |
|---|---|---|---|
| VAR | 정상 변수 | 예측, 동태 상관 | 예측, Granger, IRF, FEVD |
| SVAR | 정상 변수 + 식별 제약 | 구조적 충격 분석 | structural IRF, structural FEVD |
| VECM | I(1) 변수 + 공적분 | 장기 균형과 단기 조정 | 공적분 벡터, 조정계수, IRF |

## 실습 과제 1

- 기준 통화정책 VAR을 추정하시오.
- 변수:
  - `output`, `inflation`, `rate`
- 할 일:
  - 시차를 1, 2, 4로 바꾸어 추정한다.
  - 금리 충격에 대한 IRF를 비교한다.
  - 가격 퍼즐이 어느 specification에서 나타나는지 확인한다.

```{r exercise-1, eval=FALSE}
var_p1 <- VAR(macro_y |> select(output, inflation, rate), p = 1, type = "const")
var_p4 <- VAR(macro_y |> select(output, inflation, rate), p = 4, type = "const")

plot(irf(var_p1, impulse = "rate", response = "inflation", n.ahead = 20, ortho = TRUE))
plot(irf(var_p4, impulse = "rate", response = "inflation", n.ahead = 20, ortho = TRUE))
```

## 실습 과제 2

- 원자재 가격 변수를 포함한 VAR을 추정하시오.
- 할 일:
  - ordering을 두 가지 이상 바꾸어 본다.
  - 금리 충격에 대한 물가 반응이 얼마나 달라지는지 비교한다.
  - 어떤 ordering이 더 설득력 있는지 경제적 근거를 적는다.

```{r exercise-2, eval=FALSE}
order_1 <- macro_y |> select(commodity, output, inflation, rate)
order_2 <- macro_y |> select(output, inflation, commodity, rate)

var_o1 <- VAR(order_1, p = 2, type = "const")
var_o2 <- VAR(order_2, p = 2, type = "const")

plot(irf(var_o1, impulse = "rate", response = "inflation", n.ahead = 20, ortho = TRUE))
plot(irf(var_o2, impulse = "rate", response = "inflation", n.ahead = 20, ortho = TRUE))
```

## 실습 과제 3

- Johansen 검정에서 결정항 설정을 바꾸어 보시오.
- 할 일:
  - `ecdet = "none"`, `"const"`, `"trend"`를 비교한다.
  - rank 선택이 달라지는지 확인한다.
  - VECM의 장기 균형식이 어떻게 달라지는지 해석한다.

```{r exercise-3, eval=FALSE}
jo_none <- ca.jo(den, type = "trace", ecdet = "none", K = 2)
jo_const <- ca.jo(den, type = "trace", ecdet = "const", K = 2)
jo_trend <- ca.jo(den, type = "trace", ecdet = "trend", K = 2)

summary(jo_none)
summary(jo_const)
summary(jo_trend)
```

## 보고서 작성 체크리스트

- 자료:
  - 출처, 빈도, 표본 기간, 계절조정 여부.
- 변수 변환:
  - 로그, 차분, 성장률, 수준 사용 이유.
- 사전 검정:
  - 단위근, 공적분, 시차 선택.
- 모형:
  - VAR/SVAR/VECM 중 선택 이유.
- 식별:
  - ordering, 장기 제약, 또는 다른 제약의 경제적 근거.
- 결과:
  - IRF와 FEVD의 방향, 크기, 지속성, 불확실성.
- 강건성:
  - 다른 시차, 다른 ordering, 다른 표본 기간.

## 요약

- 가격 퍼즐은 통화정책 충격 식별과 정보집합의 문제로 이해할 수 있다.
- 원자재 가격, 기대 인플레이션 등 정보변수를 추가하면 가격 퍼즐이 완화될 수 있다.
- Blanchard-Quah 식별은 장기 제약을 이용해 수요 충격과 공급 충격을 구분한다.
- 공적분이 있으면 단순 차분 VAR 대신 VECM을 고려해야 한다.
- VECM은 장기 균형관계와 단기 조정 과정을 동시에 모형화한다.
- 실증 VAR 분석의 핵심은 코드 실행이 아니라 식별 가정과 경제적 해석이다.
