---
title: "계량경제학 세미나"
subtitle: "도구변수 회귀분석"
author: "경제학과 김현학 교수"
institute: "국민대학교"
output:
  ioslides_presentation:
    widescreen: true
    smaller: false
    self_contained: true
    fig_caption: true
    transition: default
    df_print: paged
fontsize: 11pt
---

<style>
.title-slide hgroup h1 {
  color: #1368bd !important;
  font-weight: 700;
}
.title-slide hgroup h2,
.title-slide hgroup h3,
.title-slide p {
  color: #222 !important;
}
slide:not(.title-slide) hgroup {
  border-bottom: 6px solid transparent;
  border-image: linear-gradient(to right, #e3c900 0 30%, #8bc34a 30% 70%, #3f6fca 70% 100%) 1;
  padding-bottom: 8px;
}
slide:not(.title-slide) hgroup h2 {
  color: #1368bd !important;
  font-weight: 700;
}
pre.prettyprint {
  font-size: 0.66em;
  line-height: 1.22em;
}
code {
  font-size: 0.95em;
}
.small {
  font-size: 0.90em;
}
.xsmall {
  font-size: 0.82em;
}
.tiny {
  font-size: 0.75em;
}
</style>

```{r setup, include=FALSE, eval=FALSE}
knitr::opts_chunk$set(
  echo = TRUE,
  message = FALSE,
  warning = FALSE,
  fig.width = 7.5,
  fig.height = 4.5,
  fig.align = "center",
  comment = "#>"
)

# 필요한 패키지가 없다면 아래 주석을 해제하여 설치하세요.
# install.packages(c("AER", "ivreg", "ggplot2", "dplyr", "lmtest", "sandwich", "knitr", "MASS"))

library(AER)
library(ivreg)
library(ggplot2)
library(dplyr)
library(lmtest)
library(sandwich)
library(knitr)
library(MASS)

set.seed(1234)

round_df <- function(x, digits = 4) {
  x[] <- lapply(x, function(col) if (is.numeric(col)) round(col, digits) else col)
  x
}
```

## 강의 개요 {#overview .center .middle}

### 도구변수 분석의 필요성

- 왜 OLS는 내생성 앞에서 무너지는가?
- 어떤 조건에서 도구변수는 인과효과를 식별하는가?
- 2SLS를 실제 데이터에 어떻게 적용하고 진단하는가?
- 약한 도구변수, 과식별, Wu-Hausman 검정을 어떻게 해석하는가?


## 학습목표

1. 외생성, 내생성, 도구변수의 개념을 설명할 수 있다.
2. 관련성(relevance)과 외생성(exogeneity)을 구분할 수 있다.
3. 2SLS의 1단계와 2단계를 수식과 코드로 구현할 수 있다.
4. OLS와 IV 추정치를 비교하여 내생성 가능성을 해석할 수 있다.
5. 약한 도구변수, 과식별, Hausman 계열 검정을 읽을 수 있다.


## 용어: 외생성과 내생성

핵심 정의

- 설명변수 $X$가 오차항 $u$와 관련이 있으면 **내생변수**이다.
- 설명변수 $X$가 오차항 $u$와 관련이 없으면 **외생변수**이다.
- 도구변수 회귀에서는 $X$가 내생적일 때, $X$와는 관련되지만 $u$와는 관련되지 않는 외생적 변수 $Z$를 찾는다.

수식으로 쓰면,

$$
Y_i = \beta_0 + \beta_1 X_i + u_i
$$

OLS의 핵심 가정은

$$
E[u_i \mid X_i] = 0
$$

인데, 내생성이 있으면 이 가정이 깨진다.


## 왜 내생성이 생기는가?

주요 원인은 다음과 같다.

- 누락변수(omitted variable)
- 역인과관계(reverse causality)
- 측정오류(measurement error)
- 동시방정식(simultaneous equations)

이 경우 OLS 추정량은 일반적으로

- 편향(bias)을 가질 수 있고,
- 표본이 커져도 참값으로 수렴하지 않는 비일관성(inconsistency)을 가질 수 있다.


## OLS가 왜 위험한가?

OLS에서

$$
\hat\beta_1^{OLS} = \beta_1 + \frac{\operatorname{Cov}(X,u)}{\operatorname{Var}(X)}
$$

이므로, $\operatorname{Cov}(X,u) \neq 0$이면 편향이 생긴다.

따라서 OLS로 얻은 계수를 곧바로 인과효과로 해석하면 위험하다.

- 정책효과 추정이 왜곡될 수 있다.
- 인과 방향을 잘못 해석할 수 있다.
- 예측은 맞더라도 구조적 해석은 틀릴 수 있다.


## 간단한 시뮬레이션: 누락변수 편향

```{r sim-ovb, eval=FALSE}
n <- 2000
z <- rnorm(n)
omega <- rnorm(n)
u <- 0.8 * z + rnorm(n)
x <- 1 + 0.7 * z + omega

y <- 2 + 1.5 * x + u

true_beta <- 1.5
ols_bias_model <- lm(y ~ x)
coef(ols_bias_model)["x"]
```

- 참계수는 1.5이다.
- 그러나 $x$와 $u$가 공통요인 $z$ 때문에 연결되면 OLS는 참값에서 벗어난다.
- 이 상황에서 $z$를 관측하지 못하면 단순 회귀는 구조적으로 틀린 모형이 된다.


## 시뮬레이션 그림: 누락변수 편향

```{r sim-ovb-plot, eval=FALSE}
sim_df <- data.frame(x = x, y = y)

ggplot(sim_df, aes(x = x, y = y)) +
  geom_point(alpha = 0.35) +
  geom_smooth(method = "lm", se = FALSE) +
  labs(
    title = "누락변수로 인해 OLS가 왜곡되는 상황",
    x = "내생적 설명변수 X",
    y = "종속변수 Y"
  ) +
  theme_minimal(base_size = 16)
```

이 그림은 단순한 선형관계처럼 보이지만, 실제로는 보이지 않는 요인이 $x$와 $y$ 모두에 영향을 주고 있다.


## 내생성 해결 방법들

내생성 대응 방법은 다음과 같다.

- 무작위실험(RCT)
  - 가장 이상적이지만 현실적 제약이 큼
- 패널데이터 고정효과
  - 시간불변 누락요인 완화 가능
- 도구변수(IV)
  - 비실험 자료에서 내생성에 대응하는 대표적 방법

이 강의의 초점은 세 번째인 도구변수 회귀분석이다.


## 도구변수의 기본 아이디어

우리가 원하는 것은 $X$ 전체의 변화가 아니라, **오차항과 무관한 $X$의 외생적 변화만 이용하는 것**이다.

도구변수 $Z$는 다음 두 조건을 만족해야 한다.

1. **관련성**: $Z$는 $X$를 움직여야 한다.
2. **외생성**: $Z$는 오직 $X$를 통해서만 $Y$에 영향을 줘야 한다.

도식적으로는

$$
Z \rightarrow X \rightarrow Y
$$

이며, $Z \not\rightarrow u$ 이어야 한다.


## 단일 설명변수와 단일 도구변수

기본 모형은 다음과 같이 정리할 수 있다.

$$
Y_i = \beta_0 + \beta_1 X_i + u_i
$$

여기서 $X_i$가 내생적이라고 하자. 그러면 $Z_i$를 사용해 $X_i$ 중 외생적인 부분만 분리한다.

단일 도구변수의 경우 IV 추정량은 Wald 형태로 쓸 수 있다.

$$
\hat\beta_1^{IV} = \frac{\operatorname{Cov}(Z,Y)}{\operatorname{Cov}(Z,X)}
$$

즉, 도구변수가 만들어낸 $X$의 변화를 이용해 $Y$의 변화를 식별한다.


## 도구변수의 식별 조건

### 1. 관련성 (Relevance)

$$
\operatorname{Cov}(Z, X) \neq 0
$$

도구변수는 내생 설명변수와 유의한 상관관계가 있어야 한다.

### 2. 외생성 (Exogeneity)

$$
\operatorname{Cov}(Z, u) = 0
$$

도구변수는 오차항과 독립이어야 한다.

### 3. 배제제약 (Exclusion Restriction)

도구변수는 종속변수에 **직접** 영향을 주어서는 안 되고, 반드시 $X$를 통해서만 영향을 주어야 한다.


## 관련성과 외생성을 구분하자


- **관련성**은 데이터에서 어느 정도 점검 가능하다.
  - 1단계 회귀의 계수, t통계량, F통계량 확인
- **외생성**은 이론과 제도적 맥락이 매우 중요하다.
  - 통계적으로 완전히 증명되는 것이 아니다.
  - 과식별 상황에서만 일부 검정 가능하다.

즉, **강한 상관관계가 있다고 해서 좋은 도구변수는 아니다.**


## 2SLS: 두 단계 최소자승법


### 1단계

$$
X_i = \pi_0 + \pi_1 Z_i + v_i
$$

도구변수 $Z$로부터 $X$의 예측값 $\hat X$를 만든다.

### 2단계

$$
Y_i = \alpha_0 + \alpha_1 \hat X_i + e_i
$$

1단계에서 얻은 $\hat X$를 사용해 $Y$를 회귀한다.

핵심은 원래의 $X$ 대신 **오차항과 상관없는 부분만 남은 $\hat X$**를 사용한다는 점이다.


## 2SLS의 직관

2SLS는 다음 질문에 답한다.

> “도구변수 때문에 바뀐 $X$의 부분만 놓고 보면, 그 변화가 $Y$를 얼마나 움직이는가?”

이 때문에 2SLS는

- OLS보다 덜 효율적일 수 있지만,
- 내생성이 있을 때는 더 신뢰할 만한 구조적 추정치를 줄 수 있다.

단, 도구변수가 약하거나 외생성이 틀리면 IV도 믿을 수 없다.


## 직접 2단계를 구현해 보기

```{r manual-2sls-demo, eval=FALSE}
# 간단한 예시 데이터 생성
n <- 1000
z_demo <- rnorm(n)
u_demo <- rnorm(n)
x_demo <- 0.8 * z_demo + 0.7 * u_demo + rnorm(n)
y_demo <- 1 + 2 * x_demo + u_demo

demo_df <- data.frame(y_demo, x_demo, z_demo)

# 1단계
fs_demo <- lm(x_demo ~ z_demo, data = demo_df)
demo_df$xhat <- fitted(fs_demo)

# 2단계
ss_demo <- lm(y_demo ~ xhat, data = demo_df)

coef(fs_demo)
coef(ss_demo)
```

주의할 점은, 실전에서는 표준오차 계산 때문에 **직접 두 단계를 따로 돌리기보다 `ivreg()`를 쓰는 것이 바람직**하다는 점이다.


## 왜 `ivreg()`를 쓰는가?

직접 1단계와 2단계를 따로 돌리면 계수의 직관은 이해하기 쉽다. 하지만 실제 분석에서는 다음이 중요하다.

- 올바른 표준오차 계산
- 약한 도구변수 진단
- Wu-Hausman 검정
- 과식별 검정(Sargan/Hansen 계열)

현재 `ivreg` 패키지는 2SLS 추정과 다양한 진단 기능을 함께 제공한다. 또한 공식 문서에 따르면 `ivreg()`는 AER의 기존 구현을 확장·대체하며 진단 기능을 폭넓게 지원한다.


## 수요-공급 곡선 예시


수요식과 공급식이 동시에 존재하면 가격과 수량은 함께 결정된다.

$$
Q_t^d = \alpha_0 + \alpha_1 P_t + \alpha_2 W_t + u_t
$$

$$
Q_t^s = \gamma_0 + \gamma_1 P_t + \gamma_2 C_t + v_t
$$

시장균형에서는 $Q_t^d = Q_t^s = Q_t$ 이므로 가격 $P_t$는 수요식의 오차와 상관될 수 있다. 따라서 수요함수에서 가격을 OLS로 추정하면 편향이 생길 수 있다.


## 수요를 추정할 때 어떤 IV를 쓰는가?

수요함수에서 가격이 내생적이라면, 공급 측 외생변수를 가격의 도구변수로 사용할 수 있다.

예를 들면,

- 생산원가
- 운송비
- 세금
- 원재료 가격

이 변수들은 가격에는 영향을 주되, 수요 오차항에는 직접 들어가지 않는다고 가정할 수 있다.


## 식별: 정확식별, 과대식별, 과소식별

내생변수의 수를 $m$, 도구변수의 수를 $q$라고 하자.

- $q = m$: **정확식별**
- $q > m$: **과대식별**
- $q < m$: **과소식별**

과소식별이면 모형은 식별되지 않는다. 즉, 계수를 추정할 수 없다.

과대식별이면 추가 도구변수 덕분에 외생성에 대한 검정을 일부 수행할 수 있다.


## 일반적인 IV 회귀모형

일반형을 표준 표기로 쓰면 다음과 같다.

$$
Y_i = \beta_0 + \beta_1 X_{1i} + \cdots + \beta_m X_{mi}
      + \gamma_1 W_{1i} + \cdots + \gamma_k W_{ki} + u_i
$$

- $Y_i$: 종속변수
- $X_{1i}, \dots, X_{mi}$: 내생변수
- $W_{1i}, \dots, W_{ki}$: 외생 통제변수
- $Z_{1i}, \dots, Z_{qi}$: 도구변수

중요한 실무 규칙:

> 외생 통제변수는 도구변수 목록에도 함께 포함되어야 한다.

이는 `ivreg(y ~ ex + en | ex + z)` 형식으로 구현한다. CRAN의 AER 문서도 이 점을 명시한다.


## 실습 데이터: CigarettesSW

미국 주별 담배 수요 자료 `CigarettesSW`를 사용한다.

이 데이터는 AER 패키지에 포함되어 있으며, 담배 소비, 가격, 세금, 소득 등의 정보를 제공한다. AER 공식 예시는 실질 가격 `rprice`, 실질 소득 `rincome`, 그리고 세금 관련 도구변수 `tdiff`, `tax/cpi`를 사용한다.

```{r load-data, eval=FALSE}
data("CigarettesSW")

cig <- transform(
  CigarettesSW,
  rprice  = price / cpi,
  rincome = income / population / cpi,
  tdiff   = (taxs - tax) / cpi
)

c1995 <- subset(cig, year == "1995")

c1995 <- c1995 %>%
  mutate(
    log_packs   = log(packs),
    log_rprice  = log(rprice),
    log_rincome = log(rincome),
    sales_tax   = tax / cpi
  )

head(c1995[, c("state", "packs", "rprice", "rincome", "tdiff", "sales_tax")])
```


## 변수 확인

```{r var-table, eval=FALSE}
var_desc <- data.frame(
  변수 = c("packs", "rprice", "rincome", "tdiff", "sales_tax"),
  의미 = c(
    "1인당 연간 담배 소비량",
    "실질 담배 가격",
    "실질 1인당 소득",
    "세금 차이 기반 도구변수",
    "실질 세금 수준"
  ),
  역할 = c(
    "종속변수", "내생 가능 설명변수", "외생 통제변수", "도구변수 후보", "도구변수 후보"
  )
)

kable(var_desc, align = "lll")
```


## 자료 탐색 1: 가격과 소비

```{r plot-price-packs, eval=FALSE}
ggplot(c1995, aes(x = log_rprice, y = log_packs)) +
  geom_point(size = 2, alpha = 0.75) +
  geom_smooth(method = "lm", se = FALSE) +
  labs(
    title = "담배 가격과 소비의 관계",
    x = "log(실질 가격)",
    y = "log(1인당 담배 소비량)"
  ) +
  theme_minimal(base_size = 16)
```

단순 산점도는 음의 관계를 보여줄 수 있지만, 이것만으로는 인과효과를 말할 수 없다.


## 자료 탐색 2: 세금과 가격

```{r plot-tax-price, eval=FALSE}
ggplot(c1995, aes(x = sales_tax, y = log_rprice)) +
  geom_point(size = 2, alpha = 0.75) +
  geom_smooth(method = "lm", se = FALSE) +
  labs(
    title = "세금과 담배 가격: 관련성 점검의 출발점",
    x = "실질 세금 수준",
    y = "log(실질 가격)"
  ) +
  theme_minimal(base_size = 16)
```

이 그림은 도구변수의 **관련성**을 직관적으로 확인하는 첫 단계이다.


## 자료 탐색 3: 세금과 소비의 reduced-form 관계

```{r plot-tax-packs, eval=FALSE}
ggplot(c1995, aes(x = sales_tax, y = log_packs)) +
  geom_point(size = 2, alpha = 0.75) +
  geom_smooth(method = "lm", se = FALSE) +
  labs(
    title = "도구변수와 종속변수의 reduced-form 관계",
    x = "실질 세금 수준",
    y = "log(1인당 담배 소비량)"
  ) +
  theme_minimal(base_size = 16)
```

이 그림은 IV의 reduced-form 직관을 이해하는 데 도움이 된다. 다만, 이 관계만으로 외생성이 확인되지는 않는다.


## 기본 OLS 추정

OLS를 먼저 추정해 보자.

```{r ols-estimation, eval=FALSE}
ols_model <- lm(log_packs ~ log_rprice + log_rincome, data = c1995)
summary(ols_model)
```

해석 포인트:

- `log_rprice`의 계수는 가격탄력성 해석이 가능하다.
- `log_rincome`의 계수는 소득탄력성 해석이 가능하다.
- 그러나 가격이 내생적이면 OLS 계수는 인과효과가 아닐 수 있다.


## OLS 결과를 표로 정리

```{r ols-robust-table, eval=FALSE}
ols_robust <- coeftest(ols_model, vcov. = vcovHC(ols_model, type = "HC1"))
ols_tab <- data.frame(
  term = rownames(ols_robust),
  estimate = ols_robust[, 1],
  std.error = ols_robust[, 2],
  statistic = ols_robust[, 3],
  p.value = ols_robust[, 4],
  row.names = NULL
)

kable(round_df(ols_tab, 4), caption = "OLS with robust standard errors")
```


## 1단계 회귀: 도구변수가 가격을 설명하는가?

```{r first-stage, eval=FALSE}
first_stage <- lm(log_rprice ~ sales_tax + log_rincome, data = c1995)
summary(first_stage)
```

관련성 점검에서 가장 먼저 보는 것은

- 도구변수 계수의 유의성,
- 1단계 설명력,
- F통계량이다.


## 1단계 적합값 시각화

```{r first-stage-plot, eval=FALSE}
c1995$price_hat_fs <- fitted(first_stage)

ggplot(c1995, aes(x = price_hat_fs, y = log_rprice)) +
  geom_point(size = 2, alpha = 0.75) +
  geom_abline(slope = 1, intercept = 0, linetype = 2) +
  labs(
    title = "1단계 적합값과 실제 가격",
    x = "1단계에서 예측된 log(실질 가격)",
    y = "실제 log(실질 가격)"
  ) +
  theme_minimal(base_size = 16)
```

도구변수가 강할수록 적합값은 실제 내생변수의 변동을 더 잘 설명한다.


## 직접 구현하는 2SLS

2단계 아이디어를 코드로 그대로 적어보면 다음과 같다.

```{r manual-2sls-cigs, eval=FALSE}
# 1단계
fs_cigs <- lm(log_rprice ~ sales_tax + log_rincome, data = c1995)
c1995$log_rprice_hat <- fitted(fs_cigs)

# 2단계
manual_2sls <- lm(log_packs ~ log_rprice_hat + log_rincome, data = c1995)
summary(manual_2sls)
```

이 방식은 교육용으로는 좋지만, 표준오차가 정확하지 않기 때문에 실전 추론에는 `ivreg()`를 사용해야 한다.


## `ivreg()`로 2SLS 추정: 단일 도구변수

```{r iv-single, eval=FALSE}
iv_single <- ivreg(
  log_packs ~ log_rprice + log_rincome |
    log_rincome + sales_tax,
  data = c1995
)

summary(iv_single)
```

여기서 오른쪽 `|` 뒤의 식은 **도구변수 집합**이다.

- `log_rincome`은 외생 통제변수이므로 자기 자신을 도구로 포함한다.
- `sales_tax`는 `log_rprice`의 도구변수 역할을 한다.


## 단일 IV 추정: 강건표준오차

```{r iv-single-robust, eval=FALSE}
iv_single_robust <- coeftest(iv_single, vcov. = vcovHC(iv_single, type = "HC1"))
iv_single_tab <- data.frame(
  term = rownames(iv_single_robust),
  estimate = iv_single_robust[, 1],
  std.error = iv_single_robust[, 2],
  statistic = iv_single_robust[, 3],
  p.value = iv_single_robust[, 4],
  row.names = NULL
)

kable(round_df(iv_single_tab, 4), caption = "Single-IV 2SLS with robust standard errors")
```


## OLS와 IV의 비교

```{r compare-ols-iv, eval=FALSE}
extract_robust <- function(model, vcov_mat, model_name, keep_terms = c("log_rprice", "log_rincome")) {
  ct <- coeftest(model, vcov. = vcov_mat)
  out <- data.frame(
    model = model_name,
    term = rownames(ct),
    estimate = ct[, 1],
    std.error = ct[, 2],
    p.value = ct[, 4],
    row.names = NULL
  )
  out[out$term %in% keep_terms, ]
}

comp_tab <- bind_rows(
  extract_robust(ols_model, vcovHC(ols_model, type = "HC1"), "OLS"),
  extract_robust(iv_single, vcovHC(iv_single, type = "HC1"), "2SLS (single IV)")
)

kable(round_df(comp_tab, 4), caption = "OLS vs IV comparison")
```

해석 포인트:

- OLS와 IV의 가격계수가 꽤 다르면 내생성 가능성을 의심할 수 있다.
- 다만 차이가 있다고 해서 자동으로 IV가 옳다는 뜻은 아니다.
- 결국 도구변수의 타당성이 핵심이다.


## 다중 IV 모형으로 확장

여러 개의 도구변수를 사용하면

- 관련성을 높일 수 있고,
- 과식별 검정을 할 수 있다고 설명한다.

AER의 공식 예시도 `tdiff`와 `tax/cpi`를 함께 사용한다.

```{r iv-multi, eval=FALSE}
iv_multi <- ivreg(
  log_packs ~ log_rprice + log_rincome |
    log_rincome + tdiff + sales_tax,
  data = c1995
)

summary(iv_multi)
```


## 다중 IV 추정 결과

```{r iv-multi-robust, eval=FALSE}
iv_multi_robust <- coeftest(iv_multi, vcov. = vcovHC(iv_multi, type = "HC1"))
iv_multi_tab <- data.frame(
  term = rownames(iv_multi_robust),
  estimate = iv_multi_robust[, 1],
  std.error = iv_multi_robust[, 2],
  statistic = iv_multi_robust[, 3],
  p.value = iv_multi_robust[, 4],
  row.names = NULL
)

kable(round_df(iv_multi_tab, 4), caption = "Multi-IV 2SLS with robust standard errors")
```


## 약한 도구변수 문제

핵심 포인트:

- 도구변수가 내생변수와 약하게만 연결되면 2SLS 추정치가 불안정해진다.
- 표준오차가 커지고 추론이 왜곡될 수 있다.
- 경험적으로는 1단계 F통계량이 10 미만이면 weak IV를 심각하게 의심한다.

이 규칙은 매우 널리 쓰이는 경험칙(rule of thumb)이다. 


## 1단계 F통계량 확인

```{r first-stage-f, eval=FALSE}
fs_summary <- summary(first_stage)
fs_summary$fstatistic
```

이 값은 전체 1단계 회귀의 F통계량이다. 실무에서는 `ivreg()`의 진단표에서 약한 도구변수 관련 검정을 함께 확인하는 것이 편리하다.


## `ivreg()`의 진단표

AER의 문서에 따르면 `summary(ivreg_object, diagnostics = TRUE)`는 약한 도구변수 1단계 F 검정, Wu-Hausman 검정, 그리고 과대식별일 때 Sargan 검정을 제공한다.

```{r diagnostics-table, eval=FALSE}
diag_obj <- summary(iv_multi, diagnostics = TRUE)
diag_table <- as.data.frame(diag_obj$diagnostics)
diag_table$test <- rownames(diag_table)
diag_table <- diag_table[, c("test", colnames(diag_table)[1:3])]
rownames(diag_table) <- NULL

kable(round_df(diag_table, 4), caption = "IV diagnostics")
```


## 과식별 검정은 무엇을 말해 주는가?

과대식별 상황에서는 추가 도구변수를 이용해 다음 귀무가설을 검정할 수 있다.

> “모든 도구변수는 외생적이다.”

대표적으로

- Sargan 검정
- Hansen의 J 검정

이 사용된다.

주의할 점:

- 귀무가설을 기각하지 못했다고 해서 외생성이 증명된 것은 아니다.
- 기각되면 적어도 하나의 도구변수가 문제가 있을 가능성을 시사한다.


## Wu-Hausman 검정의 직관


- 귀무가설: 내생성이 없다. 즉 OLS가 일관적이다.
- 대립가설: 내생성이 있다. 따라서 IV가 필요하다.

직관적으로 설명하면, 

- 내생성이 없으면 OLS와 IV 추정치는 크게 다르지 않아야 한다.
- 내생성이 있으면 OLS와 IV 추정치가 유의하게 달라질 수 있다.


## Wu-Hausman 검정: `ivreg()`로 확인

```{r wu-hausman-auto, eval=FALSE}
summary(iv_single, diagnostics = TRUE)$diagnostics
```

이 출력에는 보통

- weak instruments test,
- Wu-Hausman,
- Sargan test(과대식별일 때)

가 포함된다.


## Hausman 코드

```{r hausman-manual, eval=FALSE}
hausman_test_manual <- function(ols, iv) {
  b_ols <- coef(ols)
  b_iv  <- coef(iv)
  common <- intersect(names(b_ols), names(b_iv))
  
  # 보통 비교 핵심은 내생 가능 변수의 계수이므로 intercept 포함 전체 공통계수를 사용
  d <- b_iv[common] - b_ols[common]
  V_ols <- vcov(ols)[common, common, drop = FALSE]
  V_iv  <- vcov(iv)[common, common, drop = FALSE]
  Vdiff <- V_iv - V_ols
  
  stat <- as.numeric(t(d) %*% ginv(Vdiff) %*% d)
  df <- length(d)
  pval <- 1 - pchisq(stat, df)
  
  list(statistic = stat, df = df, p.value = pval)
}

hausman_test_manual(ols_model, iv_single)
```

실무에서는 이 수동 계산보다 `summary(iv_model, diagnostics = TRUE)`를 우선 권장한다.


## 측정오류도 IV가 필요한 대표 상황이다

내생성을 동시인과관계에만 한정하지 않고, 누락변수와 측정오류까지 포함해 넓게 이해해야 한다

```{r sim-measurement-error, eval=FALSE}
n <- 3000
z <- rnorm(n)
x_true <- 0.8 * z + rnorm(n)
y <- 1 + 2 * x_true + rnorm(n)
measurement_error <- rnorm(n, sd = 1.5)
x_obs <- x_true + measurement_error

me_df <- data.frame(y, x_true, x_obs, z)

me_ols <- lm(y ~ x_obs, data = me_df)
me_iv  <- ivreg(y ~ x_obs | z, data = me_df)

c(
  true_beta = 2,
  ols_beta  = coef(me_ols)["x_obs"],
  iv_beta   = coef(me_iv)["x_obs"]
)
```

측정오류가 있으면 OLS는 보통 0 쪽으로 수축되는 attenuation bias를 보인다. 적절한 도구변수가 있으면 이 문제를 완화할 수 있다.


## 측정오류 시뮬레이션 그림

```{r sim-me-plot, eval=FALSE}
ggplot(me_df, aes(x = x_obs, y = y)) +
  geom_point(alpha = 0.25) +
  geom_smooth(method = "lm", se = FALSE) +
  labs(
    title = "측정오류가 있는 경우 OLS 관계",
    x = "관측된 X (오류 포함)",
    y = "Y"
  ) +
  theme_minimal(base_size = 16)
```


## 담배수요 예시

담배수요에 관한 논리를 실증적으로 정리하면 다음과 같다.

1. 담배 가격은 수요와 공급이 동시에 얽혀 있어 내생적일 수 있다.
2. 세금은 가격을 움직이는 공급 측 또는 정책 변수다.
3. 세금이 흡연자 개인의 취향이나 오차항과 직접 관련이 없다고 가정하면 도구변수가 될 수 있다.
4. 그 결과 세금이 유발한 가격 변동만 사용해 가격탄력성을 추정할 수 있다.


## 그러나 왜 세금의 외생성은 논쟁적인가?

세금은 가격만이 아니라 다음과도 관련될 수 있다.

- 주별 건강정책 강도
- 금연 캠페인
- 흡연에 대한 사회적 태도
- 인구구성 차이

따라서

> “세금은 수요 오차항과 무관하다”

라는 가정은 자동으로 참이 아니다. 그래서 IV 분석은 항상 **제도적 배경 설명**이 필요하다.


## 좋은 도구변수를 찾기 위한 체크리스트

### 이론적 체크

- 왜 $Z$가 $X$를 움직이는가?
- 왜 $Z$가 $Y$에 직접 영향을 주지 않는가?
- 제도, 시장구조, 정책설계 측면에서 설명 가능한가?

### 실증적 체크

- 1단계 계수와 F통계량은 충분한가?
- OLS와 IV 결과 차이는 어떤가?
- 과식별 검정은 어떤 신호를 주는가?
- 표본이나 변수정의가 바뀌어도 결과가 유지되는가?


## 실전 분석 루틴

1. 왜 내생성이 의심되는지 서술한다.
2. 내생성의 원인이 누락변수인지, 역인과관계인지, 측정오류인지 구체화한다.
3. 도구변수 후보의 경제학적 논리를 설명한다.
4. 1단계 회귀와 산점도로 관련성을 확인한다.
5. OLS와 IV를 모두 추정하고 비교한다.
6. weak IV, Wu-Hausman, overidentification 진단을 제시한다.
7. 외생성 가정이 왜 타당한지 제도적 논증을 덧붙인다.


## 자주 하는 실수

- 외생 통제변수를 도구변수식에서 빼먹는다.
- 1단계 회귀를 보여주지 않는다.
- 관련성만 확인하고 외생성 논의를 생략한다.
- OLS와 IV 결과 차이를 기계적으로만 보고 해석한다.
- weak IV를 무시한 채 IV 결과를 인과효과로 단정한다.
- 과대식별 검정 결과를 “외생성이 증명되었다”로 과장한다.


## 연습문제: 내생성의 원인 구분하기

다음 상황에서 내생성의 원인을 구분해 보자.

1. 교육수준이 임금에 미치는 효과를 추정하는데 능력을 통제하지 못했다.
2. 가격이 판매량에 미치는 효과를 추정하는데, 판매량이 많을수록 가격도 바뀐다.
3. 건강상태가 노동시간에 미치는 효과를 추정하는데 건강 변수에 측정오류가 있다.

각각이

- 누락변수,
- 역인과관계,
- 측정오류

중 어디에 해당하는지 말해보라.



## 실전 연습

1. `CigarettesSW`에서 1995년 자료를 불러온다.
2. `log_packs`, `log_rprice`, `log_rincome`를 만든다.
3. OLS를 추정한다.
4. `sales_tax`를 IV로 사용한 2SLS를 추정한다.
5. 두 결과의 가격계수를 비교한다.
6. `summary(iv_model, diagnostics = TRUE)`를 해석한다.


## IV 회귀분석 요약

- 내생성이 있으면 OLS는 편향되고 비일관적일 수 있다.
- 도구변수는 내생변수를 움직이되 오차항과 무관해야 한다.
- 2SLS는 도구변수로부터 예측된 외생적 부분만 사용한다.
- weak IV, 외생성 위반, 잘못된 식별은 IV 분석 전체를 무너뜨릴 수 있다.
- 따라서 IV는 코드보다 **식별 논리**가 먼저다.

