---
title: "계량경제학 세미나"
subtitle: "시계열 분석: 분해, 필터링, 정상성, 예측"
author: "경제학과 김현학 교수"
institute: "국민대학교"
output:
  ioslides_presentation:
    widescreen: true
    smaller: true
    self_contained: true
    fig_caption: true
    transition: faster
    df_print: paged
fontsize: 11pt
---

<style>
.title-slide hgroup h1 {
  color: #1368bd !important;
  font-weight: 700;
}
.title-slide hgroup h2,
.title-slide hgroup h3,
.title-slide p {
  color: #222 !important;
}
slide:not(.title-slide) hgroup {
  border-bottom: 6px solid transparent;
  border-image: linear-gradient(to right, #e3c900 0 30%, #8bc34a 30% 70%, #3f6fca 70% 100%) 1;
  padding-bottom: 8px;
}
slide:not(.title-slide) hgroup h2 {
  color: #1368bd !important;
  font-weight: 700;
}
pre.prettyprint {
  font-size: 0.66em;
  line-height: 1.22em;
}
code {
  font-size: 0.95em;
}
.small {
  font-size: 0.90em;
}
.xsmall {
  font-size: 0.82em;
}
.tiny {
  font-size: 0.75em;
}
</style>

```{r setup, include=FALSE, eval=FALSE}
knitr::opts_chunk$set(
  echo = TRUE,
  eval = FALSE,
  message = FALSE,
  warning = FALSE,
  fig.width = 7.5,
  fig.height = 4.5,
  fig.align = "center",
  comment = "#>"
)
```

## 수업의 목표

- 시계열 데이터가 횡단면 자료와 어떻게 다른지 이해한다.
- 시계열의 추세, 계절성, 순환, 불규칙 변동을 구분한다.
- 시계열 분해와 필터링을 이용해 장기 추세와 경기 순환을 분리한다.
- 특히 Hodrick-Prescott 필터의 직관, 공식, 장단점을 이해한다.
- 시차, 차분, 성장률, 자기상관을 계산하고 해석한다.
- 정상성, 단위근, 가성 회귀, 구조적 단절을 하나의 흐름으로 이해한다.
- AR, ARDL, MA/ARMA 모형과 예측 성능 평가의 기초를 익힌다.

## 시계열 데이터란?

- 시계열 데이터는 동일한 관찰 단위를 여러 시간대에 걸쳐 관측한 자료이다.
- 예:
  - 한 국가의 분기별 실질 GDP
  - 월별 소비자물가지수
  - 일별 원/달러 환율
  - 연도별 실업률 또는 담배 소비량
- 핵심 차이:
  - 관측치의 순서가 의미를 가진다.
  - 현재값은 과거값과 관련될 수 있다.
  - 충격의 효과가 여러 기간에 걸쳐 남을 수 있다.

## 시계열 분석의 활용

- 예측:
  - 다음 분기 GDP 성장률
  - 다음 달 물가상승률
  - 다음 해 실업률
- 동태적 효과:
  - 금리 인상이 몇 분기 후 인플레이션과 생산에 미치는 영향
  - 세금, 보조금, 규제 변화의 시간 경과 효과
- 경기변동 분석:
  - 장기 성장 추세와 경기 순환의 분리
  - 경기침체와 확장 국면의 식별
- 위험과 변동성:
  - 금융수익률의 변동성 군집
  - 위기 국면에서의 예측 실패

## 시계열 데이터의 기술적 이슈

- 시차:
  - 현재 변수는 과거 변수의 영향을 받을 수 있다.
- 자기상관:
  - $Y_t$와 $Y_{t-1}$, $Y_{t-2}$ 등이 서로 상관될 수 있다.
- 표준오차:
  - 오차항에 계열상관이 있으면 일반 OLS 표준오차가 부적절할 수 있다.
- 정상성:
  - 과거에서 추정한 관계가 미래에도 유지되어야 예측이 의미 있다.
- 구조적 단절:
  - 금융위기, 제도 변화, 정책 변화가 모형 계수를 바꿀 수 있다.

## 시계열의 구성 요소

- 추세(Trend):
  - 장기적 상승 또는 하락 방향.
  - 인구 증가, 생산성 성장, 기술 변화와 연결될 수 있다.
- 계절성(Seasonality):
  - 월, 분기, 요일처럼 일정한 주기로 반복되는 패턴.
  - 예: 전력수요, 소매판매, 여행객 수.
- 순환(Cycle):
  - 경기변동처럼 몇 분기 또는 몇 년에 걸친 반복적 움직임.
  - 주기가 반드시 일정하지 않다는 점에서 계절성과 다르다.
- 불규칙 변동(Irregular):
  - 전쟁, 재난, 금융위기, 정책 충격, 측정 오류 등.

## 시계열 분해의 기본 아이디어

- 관측된 시계열을 여러 구성 요소의 결합으로 본다.
- 가법 모형:

$$
Y_t = T_t + S_t + C_t + I_t
$$

- 승법 모형:

$$
Y_t = T_t \times S_t \times C_t \times I_t
$$

- 여기서 $T_t$는 추세, $S_t$는 계절성, $C_t$는 순환, $I_t$는 불규칙 변동이다.
- 변동 폭이 수준과 함께 커지면 로그 변환 후 가법 분해를 많이 사용한다.

## 가법 분해와 승법 분해

- 가법 분해가 적절한 경우:
  - 계절 변동의 크기가 시계열 수준과 크게 무관하다.
  - 예: 매년 여름 전력 사용량이 비슷한 절대량만큼 증가.
- 승법 분해가 적절한 경우:
  - 계절 변동의 크기가 시계열 수준이 커질수록 함께 커진다.
  - 예: 매출 규모가 커질수록 명절 매출 증가 폭도 커짐.
- 승법 분해는 로그를 취하면 가법 구조가 된다.

$$
\ln Y_t = \ln T_t + \ln S_t + \ln C_t + \ln I_t
$$

## 시계열 분해 예제: AirPassengers

- `AirPassengers`는 월별 국제 항공 승객 수 자료이다.
- 강한 상승 추세와 계절성이 함께 나타나는 대표적인 예제이다.
- 수준이 높아질수록 계절 변동 폭도 커지므로 로그 변환이 유용하다.

```{r decomposition-airpassengers, eval=FALSE}
data("AirPassengers")

ap <- AirPassengers
plot(ap, main = "Monthly Airline Passengers")

ap_log <- log(ap)
plot(ap_log, main = "Log Monthly Airline Passengers")

fit_decomp <- decompose(ap_log, type = "additive")
plot(fit_decomp)
```

## STL 분해

- STL은 Seasonal-Trend decomposition using Loess의 약자이다.
- 장점:
  - 추세와 계절성을 유연하게 추정한다.
  - 계절 패턴이 시간에 따라 조금씩 변하는 경우에도 사용할 수 있다.
  - 이상치에 비교적 강건한 설정이 가능하다.
- 단점:
  - 모형 기반 경제이론이라기보다 실용적 평활 기법이다.
  - 끝부분의 추세 추정은 불안정할 수 있다.

```{r stl-example, eval=FALSE}
fit_stl <- stl(ap_log, s.window = "periodic")
plot(fit_stl)

trend <- fit_stl$time.series[, "trend"]
seasonal <- fit_stl$time.series[, "seasonal"]
remainder <- fit_stl$time.series[, "remainder"]
```

## 분해 결과의 해석

- 추세:
  - 장기 성장 경로를 보여준다.
  - 경기순환이나 계절성을 제거한 큰 방향이다.
- 계절성:
  - 매년 반복되는 월별 또는 분기별 패턴이다.
  - 계절조정 자료를 만들 때 제거 대상이 된다.
- 불규칙 변동:
  - 추세와 계절성으로 설명되지 않는 단기 충격이다.
- 분해는 예측, 이상치 탐지, 경기 국면 판단의 출발점이다.

## 필터링이란?

- 필터링은 시계열에서 특정 빈도의 움직임을 분리하는 기법이다.
- 관심 대상:
  - 장기 추세
  - 경기 순환
  - 단기 잡음
  - 계절성
- 분해와 필터링은 비슷하지만 초점이 조금 다르다.
  - 분해: 구성 요소를 설명적으로 나눈다.
  - 필터링: 특정 주파수 또는 매끄러운 추세를 추출한다.

## 대표적인 필터링 기법

- 이동평균 필터:
  - 인접 관측치 평균으로 단기 잡음을 줄인다.
- Hodrick-Prescott 필터:
  - 매끄러운 추세와 순환 성분을 분리한다.
- Baxter-King 필터:
  - 특정 주기 범위의 경기순환을 통과시키는 band-pass 필터.
- Christiano-Fitzgerald 필터:
  - 표본 끝부분을 더 잘 활용하도록 설계된 band-pass 필터.
- Kalman 필터:
  - 상태공간모형에서 관측되지 않는 상태 변수를 추정한다.

## 이동평균 필터

- 가장 단순한 평활 방법이다.
- 예: 4분기 이동평균

$$
\hat{T}_t = \frac{1}{4}(Y_t+Y_{t-1}+Y_{t-2}+Y_{t-3})
$$

- 장점:
  - 이해하기 쉽고 계산이 간단하다.
- 단점:
  - 끝점 손실이 생긴다.
  - 급격한 구조 변화에 둔감하다.
  - 창의 길이에 따라 결과가 크게 달라질 수 있다.

```{r moving-average, eval=FALSE}
ma12 <- stats::filter(ap_log, filter = rep(1 / 12, 12), sides = 2)

plot(ap_log, main = "Log AirPassengers and 12-month moving average")
lines(ma12, col = "red", lwd = 2)
```

## Hodrick-Prescott 필터

- HP 필터는 시계열 $Y_t$를 추세 $\tau_t$와 순환 $c_t$로 나눈다.

$$
Y_t = \tau_t + c_t
$$

- 추세는 원자료를 잘 따라가되 너무 굴곡지지 않도록 선택된다.
- 목적함수:

$$
\min_{\{\tau_t\}}
\sum_{t=1}^{T}(Y_t-\tau_t)^2
+\lambda\sum_{t=2}^{T-1}
\{(\tau_{t+1}-\tau_t)-(\tau_t-\tau_{t-1})\}^2
$$

- 첫 항은 자료 적합도, 둘째 항은 추세의 매끄러움에 대한 벌점이다.

## HP 필터의 평활 모수

- $\lambda$가 클수록 추세가 더 매끄러워진다.
- 많이 쓰는 경험적 값:
  - 연간 자료: $\lambda = 100$
  - 분기 자료: $\lambda = 1600$
  - 월간 자료: $\lambda = 14400$
- 경제학에서는 실질 GDP의 장기 추세와 경기순환을 분리할 때 자주 사용한다.
- 단, 이 값들은 이론적으로 항상 정답인 값은 아니다.

## HP 필터 예제

```{r hp-filter, eval=FALSE}
install.packages("mFilter")
library(mFilter)

data("UKDriverDeaths")
y <- log(UKDriverDeaths)

hp <- hpfilter(y, freq = 14400, type = "lambda")

plot(y, main = "HP filter: trend and cycle")
lines(hp$trend, col = "blue", lwd = 2)

plot(hp$cycle, main = "HP cyclical component")
abline(h = 0, col = "gray50")
```

## HP 필터 해석

- 추세 성분:
  - 장기 성장 경로 또는 잠재 수준에 가까운 움직임.
- 순환 성분:
  - 추세보다 높은지 낮은지를 나타내는 단기 변동.
  - GDP에 적용하면 경기 확장과 침체를 읽는 데 사용된다.
- 예:
  - $c_t>0$: 실제 GDP가 추세보다 높다.
  - $c_t<0$: 실제 GDP가 추세보다 낮다.

## HP 필터의 한계

- 끝점 문제:
  - 표본 마지막 부분의 추세 추정이 불안정하다.
  - 실시간 경기판단에서 특히 중요하다.
- 임의적 $\lambda$:
  - 평활 정도 선택이 결과를 크게 바꿀 수 있다.
- 가성 순환:
  - 비정상 시계열에 필터를 적용하면 인위적인 순환이 만들어질 수 있다.
- 구조적 단절:
  - 위기나 제도 변화가 있으면 추세와 순환의 구분이 왜곡될 수 있다.

## 필터링 실무 지침

- 필터 결과를 경제적 진실로 바로 해석하지 않는다.
- 원자료, 로그 변환 자료, 성장률 자료를 함께 확인한다.
- 여러 필터의 결과를 비교한다.
- 표본 끝부분의 결과는 조심해서 해석한다.
- 필터링은 회귀분석 전처리, 경기순환 시각화, 예비 분석 도구로 사용한다.

## 표기법

- $Y_t$: 시점 $t$의 시계열 값.
- 자료:

$$
\{Y_1, Y_2, \ldots, Y_T\}
$$

- 이 강의에서는 우선 균등한 간격의 관측치를 가정한다.
  - 예: 2000년 1분기부터 2024년 4분기까지 누락 없는 분기 자료.
- 누락 관측치, 불규칙 간격, 빈도 혼합 자료는 별도의 처리가 필요하다.

## 시차, 차분, 성장률

- 1기 시차:

$$
Y_{t-1}
$$

- 1차 차분:

$$
\Delta Y_t = Y_t - Y_{t-1}
$$

- 로그 차분:

$$
\Delta \ln(Y_t) = \ln(Y_t) - \ln(Y_{t-1})
$$

- 작은 변화율에서는 다음 근사가 유용하다.

$$
100 \Delta \ln(Y_t) \approx 100 \times \frac{Y_t - Y_{t-1}}{Y_{t-1}}
$$

## 분기 성장률과 연율

- 분기별 로그 성장률:

$$
g_t = 100[\ln(GDP_t)-\ln(GDP_{t-1})]
$$

- 연율화된 분기 성장률:

$$
g_t^{annualized} = 400[\ln(GDP_t)-\ln(GDP_{t-1})]
$$

- 전년동기대비 성장률:

$$
g_t^{yoy} = 100[\ln(GDP_t)-\ln(GDP_{t-4})]
$$

## R로 시차와 성장률 만들기

```{r lag-diff, eval=FALSE}
library(dplyr)

gdp <- data.frame(
  q = seq(as.Date("2020-01-01"), by = "quarter", length.out = 20),
  y = cumsum(rnorm(20, mean = 8, sd = 3)) + 1000
)

gdp <- gdp |>
  mutate(
    lag_y = lag(y),
    diff_y = y - lag_y,
    growth_q = 100 * (log(y) - log(lag_y)),
    growth_ann = 4 * growth_q,
    growth_yoy = 100 * (log(y) - log(lag(y, 4)))
  )

head(gdp, 8)
```

## 자기상관

- 자기상관은 시계열이 자기 자신의 과거 값과 갖는 상관관계이다.
- 1차 자기공분산:

$$
\gamma_1 = Cov(Y_t, Y_{t-1})
$$

- 1차 자기상관:

$$
\rho_1 = Corr(Y_t, Y_{t-1})
      = \frac{\gamma_1}{\gamma_0}
$$

- $j$차 자기상관:

$$
\rho_j = Corr(Y_t, Y_{t-j})
$$

## ACF와 PACF

- ACF:
  - 각 시차별 자기상관을 보여준다.
  - MA 모형 차수 후보를 볼 때 자주 사용한다.
- PACF:
  - 중간 시차들의 영향을 제거한 부분 자기상관이다.
  - AR 모형 차수 후보를 볼 때 자주 사용한다.
- 경험적 규칙:
  - AR($p$): PACF가 $p$ 이후 급격히 약해지는 경우가 많다.
  - MA($q$): ACF가 $q$ 이후 급격히 약해지는 경우가 많다.

```{r acf-pacf, eval=FALSE}
set.seed(123)
y_ar <- arima.sim(model = list(ar = 0.7), n = 200)

par(mfrow = c(1, 2))
acf(y_ar, main = "ACF: AR(1) simulated series")
pacf(y_ar, main = "PACF: AR(1) simulated series")
par(mfrow = c(1, 1))
```

## 정상성

- 엄밀한 정상성:
  - 임의의 시점 이동에도 결합분포 전체가 변하지 않는다.
- 약한 정상성:
  - 평균이 시간에 따라 변하지 않는다.
  - 분산이 시간에 따라 변하지 않는다.
  - 공분산이 시점 자체가 아니라 시차에만 의존한다.

$$
E(Y_t)=\mu,\quad Var(Y_t)=\gamma_0,\quad Cov(Y_t,Y_{t-j})=\gamma_j
$$

- 많은 경제 시계열 실무에서는 약한 정상성이 핵심이다.

## 정상성이 중요한 이유

- 예측의 외적 타당성:
  - 과거에서 추정한 관계가 미래에도 유지되어야 한다.
- 회귀분석의 신뢰성:
  - 비정상 자료를 그대로 회귀하면 가성 회귀가 나타날 수 있다.
- 모형 선택:
  - AR, MA, ARDL, ARMA 모형의 추론은 보통 정상성 또는 안정성 조건에 의존한다.

## 단위근과 단위근 검정

- AR(1) 모형:

$$
Y_t = \beta_0 + \beta_1Y_{t-1}+u_t
$$

- $\beta_1=1$이면 랜덤워크 또는 드리프트가 있는 랜덤워크가 된다.

$$
Y_t = \beta_0 + Y_{t-1}+u_t
$$

- 이 경우 충격이 영구적으로 남고 분산이 시간에 따라 커질 수 있다.
- 단위근이 있으면 보통 비정상 시계열로 본다.

## Dickey-Fuller 검정

- AR(1)을 차분형으로 다시 쓰면:

$$
\Delta Y_t=\beta_0+\delta Y_{t-1}+u_t
$$

- 단위근 검정:

$$
H_0:\delta=0
\quad vs. \quad
H_1:\delta<0
$$

- 주의:
  - 이 t-통계량은 표준 정규분포를 따르지 않는다.
  - Dickey-Fuller 임계값을 사용해야 한다.

## ADF, PP, KPSS 검정

- ADF 검정:
  - 귀무가설: 단위근이 있다.
  - 차분의 시차를 추가하여 오차항의 자기상관을 완화한다.
- PP 검정:
  - 귀무가설은 ADF와 같지만 오차항 조건을 더 유연하게 처리한다.
- KPSS 검정:
  - 귀무가설: 정상적이다.
  - ADF/PP와 귀무가설 방향이 반대이다.
- 실무에서는 그래프, ACF, ADF/PP, KPSS를 함께 본다.

## ADF 검정의 회귀식

- AR($p$)에서는 차분의 시차를 추가한다.

$$
\Delta Y_t =
\beta_0+\delta Y_{t-1}
\gamma_1\Delta Y_{t-1}
\cdots+
\gamma_{p-1}\Delta Y_{t-p+1}
+u_t
$$

- 추세가 있는 대립가설을 고려하면 시간 추세 $t$를 포함한다.
- 절편만 넣을지, 절편과 추세를 넣을지는 그래프와 경제이론을 함께 보고 결정한다.

## 단위근 검정 예시

```{r unit-root-test, eval=FALSE}
library(tseries)

set.seed(123)
rw <- cumsum(rnorm(200))
dy <- diff(rw)

plot.ts(rw, main = "Random walk")
plot.ts(dy, main = "First difference")

adf.test(rw)
adf.test(dy)

kpss.test(rw)
kpss.test(dy)
```

## 단위근이 있으면 어떻게 할까?

- 확률적 추세가 있으면 대체로 차분한다.

$$
\Delta Y_t = Y_t-Y_{t-1}
$$

- 로그 수준에 단위근이 있으면 로그 차분은 성장률 해석을 갖는다.
- 단, 모든 변수를 무조건 차분하면 장기 균형관계를 잃을 수 있다.
- 장기 균형관계가 의심되면 공적분 검정을 별도로 고려한다.

## 가성 회귀

- 서로 관련 없는 두 랜덤워크를 회귀해도 높은 $R^2$와 유의한 t-통계량이 나올 수 있다.
- 이유:
  - 둘 다 강한 추세와 지속성을 갖기 때문이다.
- 대응:
  - 그래프를 먼저 확인한다.
  - 단위근을 검정한다.
  - 필요하면 차분한다.
  - 장기 균형관계가 의심되면 공적분을 검토한다.

```{r spurious, eval=FALSE}
set.seed(123)
x <- cumsum(rnorm(200))
y <- cumsum(rnorm(200))

summary(lm(y ~ x))
summary(lm(diff(y) ~ diff(x)))
```

## 예측과 인과효과는 다르다

- 인과효과 추정:
  - 누락변수 편향, 외생성, 통제변수, 식별전략이 중요하다.
- 예측:
  - 계수의 인과적 해석이 없어도 된다.
  - 표본 밖에서 잘 맞추는지가 핵심이다.
- 예측모형의 핵심 질문:
  - 과거 자료에서 배운 패턴이 가까운 미래에도 유지되는가?
  - 즉, 정상성과 모형 안정성이 충분한가?

## AR(1) 모형

- 자기회귀모형은 $Y_t$를 자기 자신의 과거값으로 예측한다.

$$
Y_t = \beta_0 + \beta_1Y_{t-1}+u_t
$$

- $\beta_1$은 예측 계수이지, 자동으로 인과효과가 아니다.
- $\beta_1=0$이면 $Y_{t-1}$은 $Y_t$ 예측에 도움이 되지 않는다.
- OLS로 추정할 수 있다.

## AR(p) 모형

$$
Y_t = \beta_0+\beta_1Y_{t-1}+\beta_2Y_{t-2}+\cdots+\beta_pY_{t-p}+u_t
$$

- $p$는 포함하는 시차의 개수이다.
- $p$가 너무 작으면 중요한 동학을 놓친다.
- $p$가 너무 크면 추정 오차와 예측 분산이 커진다.
- 따라서 시차 길이 선택이 중요하다.

```{r ar-model, eval=FALSE}
set.seed(123)
y <- arima.sim(model = list(ar = c(0.5, 0.2)), n = 200)
dat <- data.frame(y = as.numeric(y)) |>
  mutate(
    y_l1 = lag(y, 1),
    y_l2 = lag(y, 2)
  ) |>
  na.omit()

fit_ar1 <- lm(y ~ y_l1, data = dat)
fit_ar2 <- lm(y ~ y_l1 + y_l2, data = dat)

summary(fit_ar1)
summary(fit_ar2)
```

## ARDL 모형

- $Y$의 과거값뿐 아니라 다른 변수 $X$의 과거값도 예측에 사용할 수 있다.

$$
Y_t =
\beta_0+\beta_1Y_{t-1}+\cdots+\beta_pY_{t-p}
\delta_1X_{t-1}+\cdots+\delta_rX_{t-r}+u_t
$$

- 이를 ARDL($p,r$) 또는 ADL($p,r$) 모형이라고 한다.
- 예:
  - GDP 성장률 예측에 장단기 금리차 사용.
  - 물가상승률 예측에 실업률, 환율, 유가 사용.

## 정보기준으로 시차 선택

- 정보기준은 적합도와 복잡도 사이의 균형을 잡는다.
- BIC:

$$
BIC(p)=\ln\left(\frac{SSR(p)}{T}\right)+(p+1)\frac{\ln(T)}{T}
$$

- AIC:

$$
AIC(p)=\ln\left(\frac{SSR(p)}{T}\right)+(p+1)\frac{2}{T}
$$

- AIC는 BIC보다 긴 시차를 고르는 경향이 있다.

```{r lag-selection, eval=FALSE}
library(forecast)

max_lag <- 8
ic <- data.frame(p = 1:max_lag, AIC = NA_real_, BIC = NA_real_)

for (p in 1:max_lag) {
  fit <- Arima(y, order = c(p, 0, 0), include.mean = TRUE)
  ic$AIC[p] <- AIC(fit)
  ic$BIC[p] <- BIC(fit)
}

ic
ic$p[which.min(ic$AIC)]
ic$p[which.min(ic$BIC)]
```

## 이동평균 MA(q) 모형

- MA 모형은 현재값을 과거 충격들의 함수로 설명한다.

$$
Y_t=\mu+u_t+\theta_1u_{t-1}+\cdots+\theta_qu_{t-q}
$$

- $u_t$는 white noise:
  - 평균 0
  - 일정한 분산
  - 시점 간 자기상관 없음
- AR은 과거의 값, MA는 과거의 충격을 강조한다.

## ARMA와 ARIMA

- ARMA($p,q$):

$$
Y_t = \beta_0+\sum_{i=1}^{p}\beta_iY_{t-i}
      +u_t+\sum_{j=1}^{q}\theta_ju_{t-j}
$$

- ARIMA($p,d,q$):
  - $d$번 차분한 뒤 ARMA($p,q$)를 적용한다.
- 단위근이 의심되면 원자료보다 차분자료에서 ARMA를 적합하는 경우가 많다.

## 예측오차와 RMSFE

- 시점 $T$까지 자료가 있을 때 $T+1$의 예측값:

$$
\hat{Y}_{T+1|T}
$$

- 예측오차:

$$
\hat{u}_{T+1}=Y_{T+1}-\hat{Y}_{T+1|T}
$$

- 평균제곱근 예측오차:

$$
RMSFE=\sqrt{E[(Y_{T+1}-\hat{Y}_{T+1|T})^2]}
$$

## 예측 구간

- 예측값만 제시하면 불확실성을 숨기게 된다.
- 오차가 정규분포에 가깝다고 보면 95% 예측 구간은 다음과 같이 쓴다.

$$
\hat{Y}_{T+1|T}\pm 1.96 \times \widehat{RMSFE}
$$

- 예측 구간은 신뢰구간이 아니다.
  - 미래의 $Y_{T+1}$ 자체가 확률변수이다.

## 유사 표본 외 예측

- 실제 예측 상황을 과거 자료 안에서 재현한다.
- 절차:
  - 초기 추정 구간을 정한다.
  - 그 시점까지의 자료로 모형을 추정한다.
  - 다음 시점을 예측한다.
  - 표본 끝까지 반복한다.
  - 예측오차로 RMSFE를 계산한다.

```{r poos, eval=FALSE}
poos_error <- c()
start <- 100

for (s in start:(length(y) - 1)) {
  y_train <- y[1:s]
  fit <- Arima(y_train, order = c(2, 0, 0), include.mean = TRUE)
  pred <- forecast(fit, h = 1)$mean[1]
  poos_error <- c(poos_error, y[s + 1] - pred)
}

rmsfe <- sqrt(mean(poos_error^2))
rmsfe
```

## 구조적 단절

- 모형의 계수가 전체 표본에서 일정하지 않을 수 있다.
- 예:
  - 통화정책 운용체계 변화
  - 금융위기
  - 외환위기
  - 코로나19
  - 산업 구조 변화
- 예측에서는 현재 국면의 모형이 중요하다.

## 알려진 단절 시점: Chow 검정

- 단절 시점 $\tau$가 알려져 있다고 하자.
- 예: ADL(1,1)

$$
Y_t=\beta_0+\beta_1Y_{t-1}+\delta_1X_{t-1}
\gamma_0D_t(\tau)
\gamma_1D_t(\tau)Y_{t-1}
\gamma_2D_t(\tau)X_{t-1}
+u_t
$$

- 귀무가설:

$$
H_0:\gamma_0=\gamma_1=\gamma_2=0
$$

## 모르는 단절 시점: QLR 검정

- 단절 시점을 모르면 여러 후보 시점에서 Chow 통계량을 계산한다.
- QLR 통계량:

$$
QLR=\max_{\tau_0\le \tau \le \tau_1}F(\tau)
$$

- 보통 표본의 앞뒤 15%를 제외하고 중앙 70%에서 탐색한다.
- 여러 번 검정한 뒤 최댓값을 고르므로 일반 F 임계값보다 큰 QLR 전용 임계값이 필요하다.

## (모형을 세우기 전) 시계열의 분석 순서

- 1단계: 원자료 그래프를 그린다.
- 2단계: 추세, 계절성, 순환, 불규칙 변동을 구분한다.
- 3단계: 분해 또는 필터링으로 추세와 순환을 확인한다.
- 4단계: 로그, 차분, 성장률 변환 필요성을 판단한다.
- 5단계: ACF/PACF로 지속성과 시차 구조를 본다.
- 6단계: 단위근 검정으로 정상성을 점검한다.
- 7단계: AR, ARDL, MA/ARMA 모형을 후보로 둔다.
- 8단계: AIC/BIC와 POOS로 예측 성능을 평가한다.
- 9단계: 단절과 모형 안정성을 점검한다.

## 요약

- 시계열에서는 순서, 시차, 자기상관이 핵심이다.
- 시계열은 추세, 계절성, 순환, 불규칙 변동으로 나누어 볼 수 있다.
- 분해와 필터링은 원자료의 구조를 이해하는 출발점이다.
- HP 필터는 추세와 순환을 분리하는 대표적 도구지만 끝점 문제와 $\lambda$ 선택에 주의해야 한다.
- 정상성은 예측의 외적 타당성을 위한 기본 조건이다.
- 단위근이 있으면 차분이나 공적분 접근이 필요하다.
- AR은 자기 자신의 과거값, ARDL은 다른 변수의 과거값까지 사용한다.
- RMSFE와 POOS는 예측모형 평가의 기본 도구이다.
- 구조적 단절은 예측 실패의 중요한 원인이다.

