---
title: "계량경제학 세미나"
subtitle: "다변량 시계열과 VAR: 예측, 충격반응, 구조적 식별"
author: "경제학과 김현학 교수"
institute: "국민대학교"
output:
  ioslides_presentation:
    widescreen: true
    smaller: true
    self_contained: true
    fig_caption: true
    transition: faster
    df_print: paged
fontsize: 11pt
---

<style>
.title-slide hgroup h1 {
  color: #1368bd !important;
  font-weight: 700;
}
.title-slide hgroup h2,
.title-slide hgroup h3,
.title-slide p {
  color: #222 !important;
}
slide:not(.title-slide) hgroup {
  border-bottom: 6px solid transparent;
  border-image: linear-gradient(to right, #e3c900 0 30%, #8bc34a 30% 70%, #3f6fca 70% 100%) 1;
  padding-bottom: 8px;
}
slide:not(.title-slide) hgroup h2 {
  color: #1368bd !important;
  font-weight: 700;
}
pre.prettyprint {
  font-size: 0.66em;
  line-height: 1.22em;
}
code {
  font-size: 0.95em;
}
.small {
  font-size: 0.90em;
}
.xsmall {
  font-size: 0.82em;
}
.tiny {
  font-size: 0.75em;
}
</style>

```{r setup, include=FALSE, eval=FALSE}
knitr::opts_chunk$set(
  echo = TRUE,
  eval = FALSE,
  message = FALSE,
  warning = FALSE,
  fig.width = 7.5,
  fig.height = 4.5,
  fig.align = "center",
  comment = "#>"
)
```

## 수업의 목표

- 동태적 인과효과와 다변량 시계열 분석이 왜 필요한지 이해한다.
- VAR 모형이 무엇이고, 어떤 상황에서 유용한지 설명할 수 있다.
- VAR의 추정, 시차 선택, 안정성, 잔차 진단을 수행할 수 있다.
- VAR 결과에서 Granger 인과성, 예측, IRF, FEVD를 해석할 수 있다.
- 축약형 VAR과 structural VAR의 차이를 이해한다.
- 경제학에서 중요한 identification 문제가 무엇인지 이해한다.
- Cholesky ordering, orthogonal IRF, structural shock의 의미를 예제로 학습한다.

## 왜 다변량 시계열인가?

- 경제 변수들은 보통 서로 영향을 주고받는다.
  - 금리 인상은 생산과 물가에 영향을 줄 수 있다.
  - 경기 둔화는 중앙은행의 금리 결정에 영향을 줄 수 있다.
  - 물가 상승은 임금, 소비, 실질금리와 연결된다.
- 단일 시계열 모형은 한 변수의 과거만 사용한다.
- 다변량 시계열 모형은 여러 변수의 과거 정보를 함께 사용한다.
- VAR은 그중 가장 기본적이고 널리 쓰이는 출발점이다.

## 예측과 정책 충격 분석의 차이

- 예측:
  - 미래 값을 잘 맞추는 것이 목적이다.
  - 계수의 인과적 해석이 반드시 필요하지 않다.
  - 축약형 VAR만으로도 충분한 경우가 많다.
- 정책 충격 분석:
  - 특정 정책 또는 구조적 충격의 효과를 알고 싶다.
  - 예: 예상치 못한 금리 인상이 GDP와 물가에 미치는 효과.
  - 이때는 충격을 식별해야 한다.
- 핵심:
  - VAR은 예측 도구이면서, 식별 제약을 추가하면 정책 분석 도구가 된다.

## VAR 모형이란?

- VAR(Vector Autoregression)은 여러 시계열 변수의 자기회귀모형이다.
- 각 변수는 자기 자신의 과거값과 다른 변수들의 과거값에 의해 설명된다.
- 모든 변수를 우선 내생변수로 취급한다.
- 예:
  - GDP 성장률, 인플레이션, 금리
  - 주가, 환율, 금리
  - 실업률, 임금상승률, 생산성

## VAR(p)의 일반형

- $K$개의 변수를 가진 벡터를 $\mathbf{y}_t$라고 하자.

$$
\mathbf{y}_t =
\mathbf{c}
+ A_1\mathbf{y}_{t-1}
+ A_2\mathbf{y}_{t-2}
+ \cdots
+ A_p\mathbf{y}_{t-p}
+ \mathbf{u}_t
$$

- $\mathbf{y}_t$: $K \times 1$ 변수 벡터.
- $\mathbf{c}$: 상수항 벡터.
- $A_j$: $K \times K$ 계수 행렬.
- $\mathbf{u}_t$: 축약형 오차항.

## 두 변수 VAR(1)

$$
\begin{aligned}
y_t &= c_1+a_{11}y_{t-1}+a_{12}x_{t-1}+u_{1t} \\
x_t &= c_2+a_{21}y_{t-1}+a_{22}x_{t-1}+u_{2t}
\end{aligned}
$$

- $a_{11}$, $a_{22}$: 자기 시차 효과.
- $a_{12}$, $a_{21}$: 교차 시차 효과.
- $u_{1t}$와 $u_{2t}$는 같은 시점에 상관될 수 있다.
- 이 동시적 상관 때문에 구조적 충격 식별 문제가 생긴다.

## VAR이 필요한 상황

- 변수 간 피드백이 중요할 때:
  - 금리와 인플레이션
  - 성장률과 실업률
  - 환율과 물가
- 동태적 파급효과가 궁금할 때:
  - 한 변수의 충격이 다른 변수에 몇 기간 동안 영향을 주는가?
- 예측에 여러 변수의 과거 정보가 필요할 때:
  - 장단기 금리차가 성장률 예측에 도움이 되는가?
- 정책 실험의 기초가 필요할 때:
  - 통화정책 충격, 재정정책 충격, 유가 충격.

## VAR 사용 전 점검

- 자료의 빈도와 표본 기간이 동일해야 한다.
- 변수는 보통 정상적이어야 한다.
  - 수준, 로그, 차분, 성장률 중 무엇을 사용할지 결정한다.
- 변수 수를 지나치게 늘리지 않는다.
  - 계수 수가 빠르게 증가한다.
- 시차 길이를 선택한다.
- 안정성 조건과 잔차 진단을 확인한다.
- 정책 충격 분석에서는 식별 전략을 명확히 적어야 한다.

## 계수 수의 증가

- VAR($p$)에서 각 방정식에는 $Kp$개의 시차 계수와 상수항이 들어간다.
- 전체 계수 수는 대략 $K(Kp+1)$개이다.
- 예:
  - $K=3$, $p=4$: $3(12+1)=39$개.
  - $K=7$, $p=4$: $7(28+1)=203$개.
- 변수와 시차가 많아질수록 과적합과 추정 불확실성이 커진다.

## R 실습 준비

```{r packages, eval=FALSE}
# 처음 한 번만 설치
install.packages(c("vars", "urca", "forecast", "ggplot2", "dplyr"))

library(vars)
library(urca)
library(forecast)
library(ggplot2)
library(dplyr)
```

## 예제 자료: Canada

- `vars` 패키지의 `Canada` 자료를 사용한다.
- 네 개의 분기별 캐나다 거시경제 변수:
  - `e`: employment
  - `prod`: productivity
  - `rw`: real wage
  - `U`: unemployment rate
- 실제 정책 분석에서는 변수 정의, 단위, 계절조정 여부, 표본 기간을 반드시 확인해야 한다.

```{r canada-data, eval=FALSE}
data("Canada", package = "vars")
canada <- Canada

head(canada)
summary(canada)
plot(canada)
```

## 정상성 확인

- VAR은 일반적으로 정상 변수 또는 안정적인 변환 변수에 적용한다.
- 단위근이 강하게 의심되면:
  - 로그 차분
  - 성장률
  - 차분
  - 공적분이 있을 경우 VECM

```{r stationarity-check, eval=FALSE}
apply(canada, 2, function(z) {
  summary(ur.df(z, type = "trend", lags = 4))@teststat
})

apply(diff(canada), 2, function(z) {
  summary(ur.df(z, type = "drift", lags = 4))@teststat
})
```

## 시차 길이 선택

- 너무 짧은 시차:
  - 중요한 동태 구조를 누락한다.
  - 잔차 자기상관이 남을 수 있다.
- 너무 긴 시차:
  - 계수가 많아지고 예측 분산이 커진다.
  - 자유도가 줄어든다.
- 실무에서는 AIC, HQ, SC/BIC, FPE를 함께 보고 결정한다.

```{r varselect, eval=FALSE}
VARselect(canada, lag.max = 8, type = "const")
```

## VAR 추정

- VAR은 각 방정식을 OLS로 추정할 수 있다.
- 모든 방정식이 같은 설명변수 집합을 가지므로 방정식별 OLS가 자연스럽다.
- `vars::VAR()`은 추정, 진단, 예측, IRF, FEVD를 연결해서 수행할 수 있다.

```{r var-estimation, eval=FALSE}
fit_var <- VAR(canada, p = 2, type = "const")
summary(fit_var)
```

## VAR 결과 읽기

- 각 방정식은 하나의 종속변수에 대한 회귀식이다.
- 계수 해석:
  - `e.l1`: 고용의 1기 시차가 현재 종속변수에 미치는 예측 관계.
  - `U.l2`: 실업률의 2기 시차가 현재 종속변수에 미치는 예측 관계.
- 주의:
  - 개별 계수 하나를 구조적 인과효과로 해석하지 않는다.
  - VAR 계수는 전체 동태 시스템 안에서 해석해야 한다.

## 안정성 조건

- VAR이 안정적이면 충격의 효과가 시간이 지나며 사라진다.
- 안정성은 companion matrix의 고유근이 단위원 안에 있는지 확인한다.
- `vars` 패키지의 `roots()`는 고유근의 절댓값을 확인한다.
- 모든 값이 1보다 작으면 안정적이다.

```{r var-stability, eval=FALSE}
roots(fit_var)
plot(roots(fit_var), main = "Roots of VAR")
```

## 잔차 진단

- VAR 잔차는 백색잡음에 가까워야 한다.
- 확인할 것:
  - 잔차 자기상관
  - 이분산성
  - 정규성
  - 구조적 단절
- 잔차 자기상관이 남으면 시차 길이를 늘리거나 변수 변환을 재검토한다.

```{r var-diagnostics, eval=FALSE}
serial.test(fit_var, lags.pt = 12, type = "PT.asymptotic")
arch.test(fit_var, lags.multi = 5)
normality.test(fit_var)
plot(fit_var)
```

## Granger 인과성

- $X$가 $Y$를 Granger-cause 한다는 말은:
  - $Y$의 과거값을 통제한 뒤에도
  - $X$의 과거값이 $Y$ 예측에 추가 정보를 제공한다는 뜻이다.
- 이것은 예측 가능성에 관한 개념이다.
- 철학적 또는 정책적 인과성을 의미하지 않는다.

$$
H_0:\text{X의 모든 시차 계수}=0
$$

## Granger 인과성 예제

```{r granger-causality, eval=FALSE}
causality(fit_var, cause = "U")
causality(fit_var, cause = "prod")
```

- 해석:
  - p-value가 작으면 해당 변수의 과거값이 시스템의 다른 변수를 예측하는 데 유용하다고 본다.
  - 단, 이는 구조적 충격의 인과효과와 다르다.

## VAR 예측

- 반복적 VAR 예측:
  - 1기 앞 예측을 만든 뒤, 그 예측값을 다음 단계 예측에 사용한다.
  - 단기 예측 모형으로 장기 예측을 순차적으로 만든다.
- 장점:
  - VAR 구조와 일관된 다기간 예측을 제공한다.
- 단점:
  - 예측 기간이 길어질수록 오차가 누적될 수 있다.

```{r var-forecast, eval=FALSE}
fcst <- predict(fit_var, n.ahead = 8, ci = 0.95)
plot(fcst)
```

## 직접 다기간 예측

- 직접 예측은 각 예측 시점 $h$마다 별도의 모형을 추정한다.
- 예:

$$
Y_{t+h} = \alpha_h + B_{1h}\mathbf{y}_t + \cdots + B_{ph}\mathbf{y}_{t-p+1}+e_{t+h}
$$

- 장점:
  - 특정 예측 지평에 최적화된다.
- 단점:
  - $h$마다 모형을 따로 추정해야 한다.
  - 표본이 작으면 불안정할 수 있다.

## IRF의 직관

- 충격반응함수(IRF)는 한 변수에 충격이 발생했을 때 시스템의 변수들이 시간에 따라 어떻게 반응하는지를 보여준다.
- 질문:
  - 실업률 충격이 고용에 몇 분기 동안 영향을 주는가?
  - 금리 충격이 물가와 생산을 얼마나 늦게 움직이는가?
  - 생산성 충격의 효과는 일시적인가, 지속적인가?
- IRF는 동태적 효과를 그림으로 해석하게 해주는 도구이다.

## VAR의 MA 표현

- 안정적인 VAR은 무한 이동평균 형태로 쓸 수 있다.

$$
\mathbf{y}_t = \boldsymbol{\mu}
+ \mathbf{u}_t
+ \Phi_1\mathbf{u}_{t-1}
+ \Phi_2\mathbf{u}_{t-2}
+ \cdots
$$

- $\Phi_h$는 $h$기 전 충격이 현재 변수에 미치는 영향을 나타낸다.
- IRF는 이 계수 행렬들의 시간 경로를 보는 것이다.

## 축약형 충격의 문제

- 축약형 잔차 $\mathbf{u}_t$는 서로 상관될 수 있다.

$$
E(\mathbf{u}_t\mathbf{u}_t')=\Sigma_u
$$

- 예:
  - 금리 방정식 잔차와 물가 방정식 잔차가 같은 시점에 함께 움직일 수 있다.
- 따라서 `금리 방정식 잔차가 1만큼 증가`를 순수한 통화정책 충격으로 해석하기 어렵다.
- 정책 충격을 해석하려면 서로 독립적인 구조적 충격을 식별해야 한다.

## Orthogonal IRF

- Orthogonal IRF는 서로 상관된 축약형 잔차를 서로 직교하는 충격으로 변환한 뒤 계산한 IRF이다.
- 가장 흔한 방법은 Cholesky 분해이다.

$$
\Sigma_u = PP'
$$

- $P$는 하삼각 행렬이다.
- 축약형 오차는 다음처럼 구조적 충격으로 표현된다.

$$
\mathbf{u}_t=P\boldsymbol{\varepsilon}_t,\quad
E(\boldsymbol{\varepsilon}_t\boldsymbol{\varepsilon}_t')=I
$$

## 왜 Orthogonal IRF가 필요한가?

- 축약형 잔차들은 동시적으로 상관되어 있다.
- IRF에서 한 변수의 충격만 따로 주려면 충격들이 서로 독립이어야 한다.
- Orthogonal IRF는 다음 질문에 답한다.
  - 다른 구조적 충격과 독립인 하나의 충격이 발생하면 어떻게 되는가?
- 하지만 Cholesky 방식은 변수 순서에 민감하다.
- 따라서 ordering은 경제이론과 제도적 지식에 근거해야 한다.

## Cholesky Ordering

- Cholesky ordering은 앞에 놓인 변수가 같은 시점에서 더 외생적이라고 가정한다.
- 첫 번째 변수:
  - 같은 시점의 다른 변수 충격에 반응하지 않는다.
- 중간 변수:
  - 앞 변수의 동시적 충격에는 반응하지만 뒤 변수에는 반응하지 않는다.
- 마지막 변수:
  - 앞의 모든 변수의 동시적 충격에 반응할 수 있다.
- 순서가 바뀌면 orthogonal IRF도 바뀔 수 있다.

## 통화정책 예시의 Ordering

- 분기 거시 VAR 예:

$$
\mathbf{y}_t = (output_t,\ inflation_t,\ policy\ rate_t)'
$$

- 흔한 재귀적 식별 가정:
  - 생산과 물가는 같은 분기 안에 정책금리에 즉각 반응하지 않는다.
  - 중앙은행은 같은 분기 생산과 물가 정보를 보고 금리를 조정할 수 있다.
- 이 경우 ordering:

$$
output \rightarrow inflation \rightarrow policy\ rate
$$

- policy rate shock은 생산과 물가를 통제한 뒤의 예상치 못한 금리 변화로 해석한다.

## Ordering 선택의 원칙

- 데이터 빈도를 고려한다.
  - 월별 자료와 분기별 자료의 동시 반응 가정은 다를 수 있다.
- 제도적 정보를 사용한다.
  - 중앙은행 의사결정 시점, 자료 발표 지연, 정책 집행 지연.
- 선행 연구의 표준을 참고한다.
- 민감도 분석을 한다.
  - 여러 ordering에서 IRF가 유지되는지 확인한다.
- 식별 가정은 결과표보다 먼저 설명되어야 한다.

## Orthogonal IRF 예제

```{r orthogonal-irf, eval=FALSE}
irf_u_to_e <- irf(
  fit_var,
  impulse = "U",
  response = "e",
  n.ahead = 12,
  ortho = TRUE,
  boot = TRUE,
  runs = 500
)

plot(irf_u_to_e)
```

- 해석:
  - 실업률 충격이 고용에 미치는 동태적 반응을 본다.
  - 0을 포함하지 않는 신뢰구간은 해당 지평에서 통계적으로 뚜렷한 반응을 시사한다.

## IRF 해석 방법

- impulse:
  - 어떤 충격을 주는가?
- response:
  - 어떤 변수의 반응을 보는가?
- horizon:
  - 충격 후 몇 기간까지 보는가?
- 크기:
  - 보통 1 표준편차 충격에 대한 반응이다.
- 지속성:
  - 반응이 몇 기간 후 0으로 돌아오는가?
- 부호:
  - 경제이론과 일치하는가?

## IRF 해석 시 주의점

- IRF는 추정 불확실성을 가진다.
- confidence band를 함께 봐야 한다.
- ordering에 민감할 수 있다.
- 변수 변환에 따라 단위가 달라진다.
  - 로그 차분이면 성장률 반응.
  - 수준이면 수준 변화.
- 안정적이지 않은 VAR의 IRF는 해석하기 어렵다.

## FEVD의 직관

- 예측오차 분산분해(FEVD)는 특정 변수의 예측오차 분산이 어떤 충격들에 의해 얼마나 설명되는지 보여준다.
- 질문:
  - 고용 예측오차의 몇 퍼센트가 실업률 충격 때문인가?
  - 장기 예측오차에서 생산성 충격의 중요성이 커지는가?
- IRF가 충격의 시간 경로라면, FEVD는 충격의 상대적 중요도이다.

## FEVD 예제

```{r fevd-example, eval=FALSE}
fevd_fit <- fevd(fit_var, n.ahead = 12)
fevd_fit
plot(fevd_fit)
```

- 해석:
  - 각 horizon에서 예측오차 분산의 합은 1이다.
  - 특정 충격의 비중이 커질수록 그 충격이 예측 불확실성에서 중요하다.

## FEVD 해석 방법

- 짧은 horizon:
  - 자기 자신의 충격이 큰 비중을 차지하는 경우가 많다.
- 긴 horizon:
  - 변수 간 동태적 연결이 누적되어 다른 변수의 충격 비중이 커질 수 있다.
- 정책적 해석:
  - 어떤 구조적 충격이 경기변동의 주요 원인인지 판단하는 데 활용한다.
- 주의:
  - Cholesky FEVD도 ordering에 민감하다.

## 축약형 VAR과 SVAR

- 축약형 VAR:

$$
\mathbf{y}_t =
\mathbf{c}
+ A_1\mathbf{y}_{t-1}
+ \cdots
+ A_p\mathbf{y}_{t-p}
+ \mathbf{u}_t
$$

- SVAR:

$$
A\mathbf{y}_t =
\mathbf{a}
+ A_1^*\mathbf{y}_{t-1}
+ \cdots
+ A_p^*\mathbf{y}_{t-p}
+ B\boldsymbol{\varepsilon}_t
$$

- SVAR은 경제이론 기반 제약을 통해 구조적 충격 $\boldsymbol{\varepsilon}_t$를 식별한다.

## 구조적 충격이란?

- 구조적 충격은 경제적으로 이름 붙일 수 있는 원천적 충격이다.
- 예:
  - 통화정책 충격
  - 총수요 충격
  - 총공급 충격
  - 유가 충격
  - 금융불안 충격
- 축약형 잔차는 방정식의 예측오차이다.
- 구조적 충격은 경제 이론을 통해 분리한 독립적 충격이다.

## Identification 문제

- 축약형 VAR을 추정하면 $\Sigma_u$는 알 수 있다.
- 하지만 구조적 충격의 행렬은 직접 알 수 없다.
- $K$개 변수의 공분산 행렬은 $K(K+1)/2$개의 고유한 정보를 준다.
- 구조적 충격 행렬에는 더 많은 미지수가 있다.
- 따라서 추가 제약이 필요하다.
- 이 추가 제약이 identification이다.

## SVAR 식별 방식

- 단기 제약:
  - 특정 변수는 같은 시점의 특정 충격에 즉각 반응하지 않는다고 가정.
- 장기 제약:
  - 특정 충격은 장기적으로 특정 변수에 영향을 주지 않는다고 가정.
- 부호 제약:
  - 충격 후 일정 기간 반응의 부호를 제한.
- 외부 도구변수:
  - 구조적 충격과 상관되지만 다른 충격과는 무관한 외생 변수를 사용.
- 통계적 식별:
  - 비정규성, 독립성 등 통계적 특성을 이용.

## 단기 제약 SVAR

- 가장 많이 쓰는 방식 중 하나는 동시적 관계에 0 제약을 주는 것이다.
- 예:
  - 생산은 같은 분기 금리 충격에 즉시 반응하지 않는다.
  - 물가는 같은 분기 금리 충격에 즉시 반응하지 않는다.
  - 금리는 같은 분기 생산과 물가에 반응할 수 있다.
- 이 가정은 Cholesky ordering으로 구현될 수 있다.
- 단기 제약은 자료 빈도와 경제제도에 맞아야 한다.

## Cholesky 식별의 행렬 표현

- 축약형 오차 공분산:

$$
\Sigma_u =
\begin{pmatrix}
\sigma_{11} & \sigma_{12} & \sigma_{13} \\
\sigma_{12} & \sigma_{22} & \sigma_{23} \\
\sigma_{13} & \sigma_{23} & \sigma_{33}
\end{pmatrix}
$$

- Cholesky 분해:

$$
\Sigma_u = PP',
\quad
P =
\begin{pmatrix}
p_{11} & 0 & 0 \\
p_{21} & p_{22} & 0 \\
p_{31} & p_{32} & p_{33}
\end{pmatrix}
$$

- 이 하삼각 구조가 재귀적 단기 제약을 의미한다.

## SVAR 추정 예제

```{r svar-example, eval=FALSE}
# vars::SVAR()에서 NA는 추정할 모수, 0은 제약을 뜻한다.
# 예시는 4변수 Canada 자료에 재귀적 A 행렬 제약을 부여한다.

A_mat <- diag(4)
A_mat[lower.tri(A_mat)] <- NA
colnames(A_mat) <- rownames(A_mat) <- colnames(canada)

svar_fit <- SVAR(fit_var, estmethod = "direct", Amat = A_mat)
summary(svar_fit)
```

- 주의:
  - 이 예제의 ordering은 교육용이다.
  - 실제 연구에서는 변수 순서와 0 제약의 경제적 근거를 반드시 제시해야 한다.

## SVAR IRF 예제

```{r svar-irf, eval=FALSE}
svar_irf <- irf(
  svar_fit,
  impulse = "U",
  response = "e",
  n.ahead = 12,
  boot = TRUE,
  runs = 500
)

plot(svar_irf)
```

- SVAR IRF는 식별된 구조적 충격에 대한 반응이다.
- 축약형 IRF보다 정책적 해석이 가능하지만, 식별 가정에 의존한다.

## 통화정책 충격 예제: 모의 자료

- 실제 통화정책 VAR에서는 보통 다음 변수를 포함한다.
  - 생산 또는 산출갭
  - 인플레이션
  - 정책금리
- 여기서는 수업용 모의 자료로 ordering과 IRF 해석을 연습한다.

```{r simulated-policy-var, eval=FALSE}
set.seed(123)
n <- 240
y <- pi <- i <- numeric(n)

for (t in 2:n) {
  y[t] <- 0.6 * y[t - 1] - 0.15 * i[t - 1] + rnorm(1)
  pi[t] <- 0.3 * pi[t - 1] + 0.2 * y[t - 1] - 0.10 * i[t - 1] + rnorm(1)
  i[t] <- 0.6 * i[t - 1] + 0.4 * pi[t] + 0.2 * y[t] + rnorm(1, sd = 0.5)
}

macro <- data.frame(output = y, inflation = pi, rate = i)
fit_macro <- VAR(macro, p = 2, type = "const")
```

## 통화정책 Orthogonal IRF

```{r policy-irf, eval=FALSE}
policy_irf <- irf(
  fit_macro,
  impulse = "rate",
  response = c("output", "inflation", "rate"),
  n.ahead = 16,
  ortho = TRUE,
  boot = TRUE,
  runs = 500
)

plot(policy_irf)
```

- ordering:

$$
output \rightarrow inflation \rightarrow rate
$$

- 금리 충격은 생산과 물가의 동시적 정보를 통제한 예상치 못한 정책금리 상승으로 해석한다.

## 통화정책 IRF 해석

- 금리 자체:
  - 충격 직후 상승하고 점차 사라져야 자연스럽다.
- 생산:
  - 긴축적 금리 충격 후 하락하면 통화긴축 효과와 부합한다.
- 인플레이션:
  - 일부 지연 후 하락하면 물가 안정 효과와 부합한다.
- 반응 시차:
  - 정책 효과가 즉시 나타나는지, 몇 분기 뒤 나타나는지 본다.
- confidence band:
  - 0을 넓게 포함하면 통계적 불확실성이 크다.

## Ordering 민감도 분석

- Cholesky IRF는 변수 순서에 민감하다.
- 따라서 다른 ordering에서도 결과가 유지되는지 확인한다.

```{r ordering-sensitivity, eval=FALSE}
macro_alt <- macro[, c("rate", "output", "inflation")]
fit_macro_alt <- VAR(macro_alt, p = 2, type = "const")

irf_alt <- irf(
  fit_macro_alt,
  impulse = "rate",
  response = c("output", "inflation"),
  n.ahead = 16,
  ortho = TRUE,
  boot = TRUE,
  runs = 500
)

plot(irf_alt)
```

- 결과가 크게 달라지면 식별 가정에 더 신중해야 한다.

## Generalized IRF

- Generalized IRF는 Cholesky ordering에 의존하지 않는 IRF로 제안되었다.
- 장점:
  - 변수 순서에 덜 민감하다.
- 단점:
  - 충격들이 완전히 직교화된 구조적 충격이라는 해석은 약하다.
  - 정책 충격의 식별을 대신해주지는 않는다.
- 실무에서는 Cholesky IRF, generalized IRF, 다른 식별 전략을 함께 비교하기도 한다.

```{r generalized-irf, eval=FALSE}
# Pesaran-Shin generalized IRF의 기본 형태:
# GIRF_j(h) = Phi_h Sigma_u e_j / sqrt(sigma_jj)

Phi_arr <- Phi(fit_macro, nstep = 16)
Sigma_u <- crossprod(resid(fit_macro)) / nrow(resid(fit_macro))

shock_name <- "rate"
j <- which(colnames(macro) == shock_name)
e_j <- rep(0, ncol(macro))
e_j[j] <- 1

girf <- sapply(seq_len(dim(Phi_arr)[3]), function(h) {
  as.vector(Phi_arr[, , h] %*% Sigma_u %*% e_j / sqrt(Sigma_u[j, j]))
})

girf <- t(girf)
colnames(girf) <- colnames(macro)
matplot(girf, type = "l", lty = 1, main = "Generalized IRF: rate shock")
abline(h = 0, col = "gray50")
```

## 공적분과 VECM

- 여러 시계열이 각각 비정상이어도 선형 결합이 정상일 수 있다.
- 이를 공적분이라고 한다.
- 예:
  - 장기 금리와 단기 금리
  - 소비와 소득
  - 환율과 물가수준
- 공적분이 있으면 단순 차분 VAR은 장기 균형 정보를 잃을 수 있다.
- 이 경우 VECM(Error Correction Model)을 고려한다.

## 공적분 검정

- Engle-Granger 2단계:
  - 두 변수의 장기 회귀식을 추정한다.
  - 잔차에 단위근 검정을 수행한다.
- Johansen 검정:
  - 다변량 시스템에서 여러 공적분 관계를 동시에 검정한다.
  - VAR 기반 접근이므로 다변량 시계열 분석과 연결된다.

```{r cointegration, eval=FALSE}
jo_test <- ca.jo(canada, type = "trace", ecdet = "const", K = 2)
summary(jo_test)
```

## VAR 분석 체크리스트

- 변수 선택:
  - 경제이론과 연구 질문에 맞는가?
- 변환:
  - 로그, 차분, 성장률, 계절조정 여부가 적절한가?
- 시차:
  - AIC/BIC와 잔차 진단이 납득되는가?
- 안정성:
  - roots가 단위원 안에 있는가?
- 예측:
  - 표본 외 성능을 확인했는가?
- 구조 분석:
  - IRF/FEVD의 식별 가정이 명확한가?

## IRF와 FEVD 보고 방식

- 반드시 적을 것:
  - 사용 변수와 순서
  - 표본 기간과 자료 빈도
  - 변환 방식
  - VAR 시차 길이
  - 식별 방식
  - 충격의 크기
  - 신뢰구간 계산 방식
- 해석은 크기, 방향, 지속성, 불확실성을 함께 설명한다.

## 흔한 실수

- Granger 인과성을 구조적 인과성으로 해석한다.
- VAR 계수 하나만 보고 정책 효과를 말한다.
- 정상성 또는 공적분을 점검하지 않는다.
- Cholesky ordering의 경제적 근거를 설명하지 않는다.
- IRF의 신뢰구간을 무시한다.
- 변수 단위를 확인하지 않고 효과 크기를 해석한다.
- 안정적이지 않은 VAR의 IRF를 그대로 해석한다.

## VAR 분석 순서

- 1단계: 연구 질문과 변수 후보를 정한다.
- 2단계: 그래프, 정상성, 변환 필요성을 확인한다.
- 3단계: 시차 길이를 선택한다.
- 4단계: VAR을 추정한다.
- 5단계: 안정성과 잔차 진단을 수행한다.
- 6단계: Granger 인과성과 예측을 확인한다.
- 7단계: IRF와 FEVD를 계산한다.
- 8단계: 구조적 해석이 필요하면 식별 제약을 설정한다.
- 9단계: ordering과 식별 방식에 대한 민감도 분석을 수행한다.

## 요약

- VAR은 여러 경제변수의 상호 의존성과 동태적 예측 관계를 모형화한다.
- 축약형 VAR은 예측과 동태적 상관 구조 분석에 유용하다.
- 정책 충격의 인과효과를 해석하려면 구조적 식별이 필요하다.
- Orthogonal IRF는 상관된 축약형 잔차를 직교 충격으로 바꿔 계산한다.
- Cholesky 식별은 간단하지만 ordering에 민감하다.
- FEVD는 예측오차 분산에서 각 충격의 상대적 중요성을 보여준다.
- SVAR의 핵심은 추정 기법이 아니라 경제이론에 근거한 identification이다.
