---
title: "계량경제학 세미나"
subtitle: "비선형 회귀모형과 이진 종속변수 회귀분석"
author: "경제학과 김현학 교수"
institute: "국민대학교"
output: 
  ioslides_presentation:
    widescreen: true
    smaller: true
    transition: faster
---

<style>
.title-slide hgroup h1, .title-slide hgroup h2 {
  line-height: 1.3;
}
slides > slide {
  font-family: "Apple SD Gothic Neo", "Malgun Gothic", "NanumGothic", sans-serif;
}
pre {
  white-space: pre-wrap;
}
</style>

## 강의 개요 


- **선형 in parameters** 와 **비선형 in variables** 의 차이
- 다항식 회귀에서의 **한계효과와 turning point 해석**
- 로그 변환 모형의 **정확한 계수 해석**
- 선형확률모형(LPM), logit, probit의 **비교 논리**
- logit 계수, odds ratio, 한계효과의 **차이와 연결**
- ROC, AUC, 혼동행렬, AIC/BIC, pseudo-\(R^2\)의 **해석상 주의점**


## 학습목표 


1. 경제학에서 왜 비선형 함수형을 고려해야 하는지 이해한다.
2. 다항식 회귀와 로그 변환 모형의 의미와 해석을 익힌다.
3. 임금-경력 관계처럼 체감효과가 존재하는 경제현상을 함수형으로 표현할 수 있다.
4. 이진 종속변수 모형에서 LPM의 한계를 이해하고, logit/probit 모형의 필요성을 설명할 수 있다.
5. 실제 데이터를 사용하여 비선형 회귀와 logit/probit 모형을 추정하고 결과를 해석할 수 있다.


## 왜 비선형 회귀모형이 필요한가 
기본적인 선형회귀모형은 다음과 같이 쓸 수 있다.

\[
Y_i = \beta_0 + \beta_1 X_i + u_i.
\]

이 모형은 **설명변수 \(X\) 가 한 단위 증가할 때 종속변수 \(Y\) 가 항상 \(\beta_1\) 만큼 변한다**는 뜻이다. 즉, \(X\) 와 \(Y\) 사이의 한계효과가 일정하다는 가정이 들어 있다.

하지만 실제 경제자료에서는 이러한 가정이 잘 맞지 않는 경우가 많다.

### 선형모형이 충분하지 않은 이유
1. **체감효과**: 경력이 늘수록 임금은 오르지만, 증가폭은 점점 줄어들 수 있다.
2. **체증효과**: 광고비, 연구개발비, 네트워크 효과 등은 일정 구간에서 증가효과가 더 커질 수 있다.
3. **문턱효과**: 일정 수준 전후에서 관계가 달라질 수 있다.
4. **비율 변화의 중요성**: 소득, 가격, 생산량처럼 절대량보다 비율 변화가 중요한 변수들이 많다.
5. **이론적 필요성**: 경제이론이 처음부터 비선형 관계를 예측하는 경우가 많다.

## 왜 비선형 회귀모형이 필요한가 

### 중요한 구분: 선형모형 vs 비선형 관계
다항식 회귀는 흔히 “비선형 회귀”라고 부르지만, 엄밀히 말하면

\[
Y_i = \beta_0 + \beta_1 X_i + \beta_2 X_i^2 + u_i
\]

는 **계수 \(\beta\) 에 대해서는 선형(linear in parameters)** 이다. 따라서 OLS로 추정할 수 있다. 다만 **변수 \(X\) 와 \(Y\) 의 관계가 비선형** 이라는 뜻이다. 이 점은 실증분석에서 매우 중요하다.


## 다항식 회귀모형 기본 형태 
가장 많이 쓰는 다항식 회귀는 2차식이다.

\[
Y_i = \beta_0 + \beta_1 X_i + \beta_2 X_i^2 + u_i.
\]

필요하면 3차 이상도 가능하다.

\[
Y_i = \beta_0 + \beta_1 X_i + \beta_2 X_i^2 + \beta_3 X_i^3 + u_i.
\]

그러나 차수가 높아질수록 해석이 어려워지고 과적합 위험이 커진다. 따라서 경제학에서는 **이론적으로 필요한 범위 내에서 가장 단순한 함수형** 을 우선 고려하는 것이 좋다.

## 다항식 회귀모형 계수 해석 
2차식에서는 \(X\) 의 효과가 일정하지 않다. 한계효과는 다음과 같다.

\[
\frac{\partial E[Y \mid X]}{\partial X} = \beta_1 + 2\beta_2 X.
\]

즉, \(X\) 의 값에 따라 효과가 달라진다.

- \(\beta_2 > 0\) 이면 U자형 관계
- \(\beta_2 < 0\) 이면 역 U자형(\(\cap\)-shape) 관계

## 다항식 회귀모형 turning point 
2차식의 극값은 미분값이 0이 되는 지점에서 얻는다.

\[
\beta_1 + 2\beta_2 X^* = 0
\]

따라서 turning point는

\[
X^* = -\frac{\beta_1}{2\beta_2}
\]

이다.

- \(\beta_2 < 0\) 이면 \(X^*\) 에서 최대값
- \(\beta_2 > 0\) 이면 \(X^*\) 에서 최소값

경제학에서는 이 turning point가 실제 자료 범위 안에 있는지도 반드시 확인해야 한다. 자료 범위 밖의 turning point는 통계적으로 계산되더라도 경제적으로 큰 의미가 없을 수 있다.

## 경제학적 예시 
임금과 경력의 관계는 다항식 회귀의 대표적 예시다.

- 경력이 적은 구간에서는 경력이 임금 상승에 크게 기여할 수 있다.
- 그러나 경력이 축적될수록 추가 1년의 효과는 줄어들 수 있다.
- 따라서 \(\beta_1 > 0\), \(\beta_2 < 0\) 인 역 U자형 관계가 자주 관찰된다.


## 로그 변환 모형 
로그 변환은 계수 해석을 경제학적으로 더 직관적으로 만들어 준다. 특히 **비율 변화** 와 **탄력성** 을 다루는 데 유용하다.

### (1) Log-Level 모형
\[
\ln(Y_i) = \beta_0 + \beta_1 X_i + u_i
\]

이 경우 \(X\) 가 1단위 증가할 때 \(Y\) 는 대략 \(100\beta_1\%\) 변화한다. 보다 정확하게는

\[
100\times (e^{\beta_1}-1)\%
\]

만큼 변화한다.

## 로그 변환 모형 

### (2) Level-Log 모형
\[
Y_i = \beta_0 + \beta_1 \ln(X_i) + u_i
\]

이 경우 \(X\) 가 1% 증가할 때 \(Y\) 는 대략 \(\beta_1/100\) 만큼 변한다.

### (3) Log-Log 모형
\[
\ln(Y_i) = \beta_0 + \beta_1 \ln(X_i) + u_i
\]

이 경우 \(\beta_1\) 은 탄력성이다. 즉, \(X\) 가 1% 증가할 때 \(Y\) 가 \(\beta_1\%\) 변한다.

## 로그 변환의 장점 
1. 비율 변화 해석이 가능하다.
2. 분포가 오른쪽으로 긴 변수의 왜도를 완화할 수 있다.
3. 곱셈적 관계를 덧셈적 관계로 바꿔 해석을 단순하게 할 수 있다.
4. 탄력성 분석에 적합하다.

## 로그 변환의 주의점 
1. 로그는 **0보다 큰 값** 에만 적용 가능하다.
2. 0이나 음수가 있으면 그대로는 로그를 취할 수 없다.
3. 이 경우 표본을 제한하거나, 변수 정의를 수정하거나, 경우에 따라 \(\log(x+1)\) 또는 inverse hyperbolic sine 변환을 고려할 수 있다.
4. 모형 형태에 따라 계수 해석이 달라지므로, 결과를 설명할 때 함수형을 반드시 함께 말해야 한다.


## 응용 1: 임금과 경력 

### 연구 질문 
- 경력이 많을수록 임금은 증가하는가? 그리고 그 증가폭은 일정한가, 아니면 점차 감소하는가?

- 이 질문은 다음 두 가지 모형으로 살펴볼 수 있다.

## 응용 1: 임금과 경력 

### 모형 A: 2차 다항식
\[
\ln(wage_i) = \beta_0 + \beta_1 exper_i + \beta_2 exper_i^2 + u_i
\]

이때 기대되는 부호는 보통

\[
\beta_1 > 0, \quad \beta_2 < 0
\]

이다.

### 모형 B: 교육연수 로그변환 포함
\[
\ln(wage_i) = \beta_0 + \beta_1 \ln(educ_i) + \beta_2 exper_i + \beta_3 exper_i^2 + u_i
\]

이 모형은 교육의 비율 변화가 임금에 어떤 영향을 주는지를 함께 본다.

## 응용 1: 임금과 경력 

```{r wage1, eval=FALSE}
library(wooldridge)
# 데이터 확인
data("wage1") # wage1: cross-sectional data
# 다항식 모형 (2차)
model_quad <- lm(lwage ~ exper + I(exper^2), data = wage1)
# 로그 변환 예: educ -> log(educ)? (단, 0이상 값 필요)
# 여기서는 이미 종속변수는 log(wage)로 되어 있음(lwage). 교육연수를 로그로 쓰려면, 1년 미만 교육값이 없다고 가정.
wage1$log_educ <- log(wage1$educ)
# model_log <- lm(lwage ~ log_educ + exper + I(exper^2), data = wage1)
# -> 에러 발생: Inf 떄문 : Educ에서 0 제거 
wage1_sub <- subset(wage1, educ > 0)
# 로그 변환
wage1_sub$log_educ <- log(wage1_sub$educ)
model_log <- lm(lwage ~ log_educ + exper + I(exper^2), data = wage1_sub)
```

## 해석 포인트 
1. **경력의 1차항** \(\beta_2\) 와 **2차항** \(\beta_3\) 을 함께 봐야 한다.
2. \(\beta_3 < 0\) 이면 경력의 한계효과는 점차 감소한다.
3. 교육이 로그로 들어가면 \(\ln(wage)\) 와 \(\ln(educ)\) 의 관계는 탄력성 해석에 가깝다.
4. 종속변수가 로그인 경우 계수는 **퍼센트 변화** 로 해석하는 것이 일반적이다.

## turning point의 경제적 의미 
만약

\[
\ln(wage_i) = \beta_0 + \beta_1 exper_i + \beta_2 exper_i^2 + u_i
\]

이고 \(\beta_2 < 0\) 라면, turning point는

\[
exper^* = -\frac{\beta_1}{2\beta_2}
\]

이다. 이 값은 “경력이 어느 수준까지는 임금을 올리지만, 그 이후에는 증가폭이 작아지는지”를 보여주는 핵심 수치다.


## 비선형 함수형 선택 시 유의점 

### 과적합 위험
3차, 4차 다항식은 표본 내 적합도는 높일 수 있지만 표본 밖 예측력은 나빠질 수 있다. 또한 해석도 어려워진다.

### 다중공선성
\(X\) 와 \(X^2\) 는 높은 상관을 가질 수 있다. 따라서 표준오차가 커질 수 있다. 이때는 필요하면 **중심화(centered variable)** 를 고려할 수 있다.

예를 들어

\[
\tilde{X}_i = X_i - \bar{X}
\]

를 만든 뒤

\[
Y_i = \beta_0 + \beta_1 \tilde{X}_i + \beta_2 \tilde{X}_i^2 + u_i
\]

처럼 추정할 수 있다.

## 비선형 함수형 선택 시 유의점 

### 로그 변환에 따른 표본 손실
로그를 취하는 순간 0 이하의 관측치가 제거되면 표본이 달라질 수 있다. 모형 간 비교 시 이 점을 항상 확인해야 한다.

### 함수형 비교
함수형을 비교할 때는 단순히 \(R^2\) 만 보지 말고

- 이론적 타당성
- 계수 부호의 경제학적 해석 가능성
- AIC/BIC
- 예측 그래프

를 함께 보아야 한다.


## 이진 종속변수 회귀분석 
이제 종속변수가 연속형이 아니라 0 또는 1인 경우를 생각하자.

예를 들어,

- 노동시장 참가 여부
- 대출 연체 여부
- 기술 채택 여부
- 빈곤 여부

등은 모두 이진 종속변수다.

이 경우 관심사는 보통

\[
P(Y_i = 1 \mid X_i)
\]

즉, 어떤 사건이 발생할 **확률** 이다.


## 선형확률모형(LPM)의 문제점 
가장 단순하게는 다음과 같은 선형확률모형을 생각할 수 있다.

\[
Y_i = \beta_0 + \beta_1 X_{1i} + \cdots + \beta_k X_{ki} + u_i.
\]

이 경우

\[
E[Y_i \mid X_i] = P(Y_i=1 \mid X_i)
\]

이므로 겉으로 보기에는 확률모형처럼 보인다. 그러나 다음 문제가 있다.

**<예측확률이 0과 1을 벗어날 수 있음>**

선형식은 음수나 1보다 큰 값을 쉽게 내놓을 수 있으므로 확률로 부적절하다.

## 선형확률모형(LPM)의 문제점 

### 이분산성
\(Y\) 가 0 또는 1이므로 오차분산은

\[
Var(u_i \mid X_i) = P_i(1-P_i)
\]

가 된다. 즉, 분산이 \(X\) 에 따라 달라지는 구조적 이분산성이 존재한다.

### 한계효과가 일정하다는 가정
LPM에서는 어떤 설명변수의 한계효과가 항상 일정하다. 그러나 실제 확률모형에서는 확률이 0에 가까울 때와 0.5 근처일 때 반응 정도가 다를 가능성이 크다.

### 그럼에도 LPM이 완전히 쓸모없는 것은 아님
LPM은 추정과 해석이 매우 단순하므로, **기초 비교모형(benchmark)** 으로는 여전히 유용할 수 있다. 다만 최종 확률모형으로는 한계가 크다.


## 로지스틱 회귀(Logit) 

logit 모형은 확률을 0과 1 사이에 두도록 다음과 같이 설정한다.

\[
P(Y_i=1 \mid X_i) = \Lambda(X_i'\beta) = \frac{1}{1+e^{-X_i'\beta}}.
\]

이 함수는 S자형(sigmoid) 곡선을 가지므로 확률 해석에 적합하다.

## odds와 logit 
확률 \(p_i = P(Y_i=1 \mid X_i)\) 에 대해 odds는

\[
odds_i = \frac{p_i}{1-p_i}
\]

이고, logit은

\[
\log\left(\frac{p_i}{1-p_i}\right) = X_i'\beta
\]

이다.

즉, logit 모형은 설명변수가 **로그오즈(log-odds)** 를 선형적으로 결정한다고 보는 모형이다.



## 로지스틱 회귀 응용

- mroz 데이터 (Wooldridge 패키지 내)
- 미국 기혼 여성에 대한 노동경제학 자료
- 주요 변수
  - `inlf`: 노동시장 참가 여부(1=참가, 0=비참가)
  - `nwifeinc`: 남편수입+기타 가구 내 소득(아내 제외)
  - `educ`: 여성의 교육연수
  - `kidslt6`, `kidsge6`: 6세 미만, 6세 이상 자녀 수
- 분석 목표: 기혼 여성의 노동시장 참가 확률에 영향을 미치는 요인 파악

## 로지스틱 회귀 응용

```{r logit_reg, eval=FALSE}
library(wooldridge)
data("mroz")

table(mroz$inlf)
barplot(table(mroz$inlf), 
 names.arg = c("비참가(0)", "참가(1)"), 
 main = "노동시장 참가 여부 분포")

hist(mroz$educ, main="교육연수(educ) 분포", xlab="교육연수")

table(mroz$inlf)
barplot(table(mroz$inlf), 
 names.arg = c("비참가(0)", "참가(1)"), 
 main = "노동시장 참가 여부 분포")
```

## logit 계수 해석 
- \(\beta_j\): \(X_j\) 가 1단위 증가할 때 **로그오즈** 가 \(\beta_j\) 만큼 변한다.
- \(e^{\beta_j}\): \(X_j\) 가 1단위 증가할 때 **odds ratio** 가 된다.

예를 들어 \(\beta_j = 0.12\) 이면

\[
e^{0.12} \approx 1.128
\]

이므로, \(X_j\) 가 1단위 증가할 때 odds가 약 12.8% 증가한다고 해석할 수 있다.

## 한계효과 
확률 자체에 대한 한계효과는 다음과 같다.

\[
\frac{\partial P(Y_i=1 \mid X_i)}{\partial X_{ji}} = \beta_j \Lambda(X_i'\beta)\left[1-\Lambda(X_i'\beta)\right].
\]

즉, logit에서는 한계효과가 **관측치마다 다르다**. 확률이 0.5 부근일 때 한계효과가 가장 크고, 확률이 0이나 1에 가까울수록 한계효과는 작아진다.


## 응용 2: 기혼여성의 노동시장 참가 

### 데이터 
대표적인 예제로 `mroz` 데이터를 사용할 수 있다. 주요 변수는 다음과 같다.

- `inlf`: 노동시장 참가 여부 (1=참가, 0=비참가)
- `nwifeinc`: 아내를 제외한 가구소득
- `educ`: 여성의 교육연수
- `kidslt6`: 6세 미만 자녀 수
- `kidsge6`: 6세 이상 자녀 수

## 응용 2: 기혼여성의 노동시장 참가 

### 경제학적 가설 
1. 교육연수가 길수록 노동시장 참가 확률은 증가할 가능성이 크다.
2. 가구 내 다른 소득이 많을수록 참가 확률은 감소할 수 있다. 이는 전형적인 **소득효과** 다.
3. 어린 자녀 수가 많을수록 참가 확률은 낮아질 가능성이 크다.

## 응용 2: 기혼여성의 노동시장 참가 

### 기초 탐색 
실증분석 전에 반드시 다음을 확인한다.

- 참가자와 비참가자의 비중
- 교육연수 분포
- 교육과 가구소득의 산포도
- 이상치와 결측치 여부

이 단계는 단순해 보여도 매우 중요하다. 왜냐하면 모형의 부호와 크기를 이해하는 데 기초가 되기 때문이다.

## 응용 2: 기혼여성의 노동시장 참가 

``` {r mroz, eval=FALSE}
library(wooldridge)
data("mroz")

# 노동시장 참가 분포
table(mroz$inlf)
barplot(table(mroz$inlf), 
 names.arg = c("비참가(0)", "참가(1)"), 
 main = "노동시장 참가 여부 분포")

# 교육연수 히스토그램
hist(mroz$educ, main="교육연수(educ) 분포", xlab="교육연수")

# 교육기간 vs 노동시장 참여여부
table(mroz$inlf)
barplot(table(mroz$inlf), 
 names.arg = c("비참가(0)", "참가(1)"),main = "노동시장 참가 여부 분포")

# 가계소득 vs 교육연수, 인종
plot(mroz$educ, mroz$nwifeinc,
col = ifelse(mroz$inlf==1, "red", "blue"),
xlab="교육연수", ylab="가구소득(아내 제외)",
main="교육연수 vs. 가구소득 (참가=red, 비참가=blue)")
```
## 응용 2: 기혼여성의 노동시장 참가 

- 가설
  - 교육연수가 길수록 노동시장 참가 확률 ↑
  - 남편수입(가구 내 소득) 많을수록 여성의 참가 확률 ↓ (소득효과)
  - 어린 자녀 수 많을수록 참여 감소 

```{r mroz_logit, eval=FALSE}
# 간단 모델(예시)
logit_model <- glm(inlf ~ educ + nwifeinc + kidslt6 + kidsge6,
data = mroz,
family = binomial(link = "logit"))
summary(logit_model)

```


## logit 결과 해석 

- `educ`: 양(+)의 유의한 계수
- `nwifeinc`: 음(-)의 유의한 계수
- `kidslt6`: 큰 음(-)의 유의한 계수
- `kidsge6`: 음(-)의 계수

### 교육연수
교육이 높을수록 노동시장 참가의 로그오즈가 증가한다. 따라서 다른 조건이 같다면 노동시장 참가 가능성이 커진다.

### 가구의 다른 소득
남편 또는 기타 가구소득이 높을수록 아내의 노동공급 유인이 줄 수 있다. 이는 여가가 정상재라는 노동공급 이론과 연결된다.

### 어린 자녀
어린 자녀는 돌봄시간을 더 필요로 하므로 노동시장 참가 확률을 낮출 수 있다. 보육정책과 연결되는 대표적 실증결과다.


## odds ratio와 한계효과의 차이 

### odds ratio
\[
OR_j = e^{\beta_j}
\]

이는 설명변수 1단위 증가가 odds를 몇 배 바꾸는지를 보여준다.

### 한계효과
한계효과는 확률 자체가 얼마나 변하는지 보여준다.

- odds ratio는 곱셈적 해석
- 한계효과는 확률 변화 해석

예를 들어 같은 \(\beta_j\) 라도, 어떤 사람의 예측확률이 0.50 근처인지 0.95 근처인지에 따라 확률 변화폭은 달라진다. 따라서 정책효과를 말할 때는 odds ratio만 제시하기보다 **한계효과도 함께 제시하는 것이 바람직하다.**


## 예측확률 시각화 
logit 추정 후에는 특정 설명변수의 변화에 따라 예측확률이 어떻게 달라지는지 시각화하면 매우 유용하다.

예를 들어 교육연수만 변화시키고 다른 변수는 평균 또는 대표값으로 고정하면,

\[
\hat{p}(educ) = \hat{P}(inlf=1 \mid educ, \bar{nwifeinc}, kidslt6=0, kidsge6=1)
\]

같은 곡선을 그릴 수 있다.

이 그림은 다음을 직관적으로 보여 준다.

- 교육이 높아질수록 참가 확률이 어떻게 움직이는가
- 증가속도가 일정한가, 아니면 둔화되는가
- 확률이 어느 구간에서 빠르게 변하는가

```{r predict_plot, eval=FALSE}
# 교육연수 변화에 따른 예측확률 계산
new_data <- data.frame(educ=seq(0,18, by=1),
nwifeinc=mean(mroz$nwifeinc, na.rm=TRUE),kidslt6=0,kidsge6=1)
pred_prob <- predict(logit_model, newdata=new_data, type="response")
plot(new_data$educ, pred_prob, type="b",xlab="교육연수", ylab="참가 확률",
main="교육연수 vs 노동시장 참가 확률(추정)")
```


## 모형 진단과 적합도 평가 

### Pseudo-\(R^2\) 
logit과 probit에서는 OLS의 \(R^2\) 와 동일한 의미를 갖는 지표가 없다. 따라서 pseudo-\(R^2\) 는 참고용으로만 본다. 크기 자체보다 **모형 간 비교** 에 더 유용하다.

### AIC, BIC 
AIC와 BIC는 값이 **작을수록** 상대적으로 좋은 모형으로 본다. 다만 표본 수와 변수 수에 민감하므로, 같은 자료와 유사한 후보모형끼리 비교해야 한다.

## 모형 진단과 적합도 평가 
### 혼동행렬(confusion matrix) 
예측확률 \(\hat p_i\) 가 주어졌을 때 임계값(threshold)을 정하여

\[
\hat Y_i =
\begin{cases}
1 & \text{if } \hat p_i \ge c \\
0 & \text{if } \hat p_i < c
\end{cases}
\]

로 분류할 수 있다.

가장 흔한 값은 \(c=0.5\) 이지만, 표본 불균형이 있거나 정책문맥상 거짓 양성/거짓 음성의 비용이 다르면 다른 threshold를 써야 할 수도 있다.

## 모형 진단과 적합도 평가 
### ROC와 AUC 
ROC 곡선은 threshold를 바꾸어 가며 민감도와 1-특이도의 trade-off를 보여 준다. AUC는 이 곡선 아래 면적이다.

- 0.5에 가까우면 무작위 분류 수준
- 0.7 이상이면 보통 어느 정도 구분력 있음
- 0.8 이상이면 상당히 양호한 편

다만 이는 분야와 문제에 따라 달라질 수 있다.


## 로짓 vs 프로빗 
logit과 probit은 모두 이진 종속변수 모형이다. 차이는 링크함수에 있다.

### logit
\[
P(Y=1\mid X)=\Lambda(X'\beta)
\]

### probit
\[
P(Y=1\mid X)=\Phi(X'\beta)
\]

여기서 \(\Phi(\cdot)\) 는 표준정규분포 누적분포함수다.

## Logit vs. Probit 실무적 차이 
1. 두 모형의 결과는 대개 매우 유사하다.
2. 계수 크기는 스케일이 달라 직접 비교가 어렵다.
3. 최종 판단은 보통
   - 이론적 선호
   - 관습
   - 적합도 비교
   - 한계효과의 해석 편의성
   등에 따라 이루어진다.

경제학에서는 logit과 probit을 둘 다 자주 사용하며, 실질적인 결론이 크게 다르지 않은 경우가 많다.


## 분석의 잠재적 문제점 

### 표본선택편의
노동시장 자료에서는 참여 여부와 임금 관측 여부가 연결될 수 있다. 예를 들어 임금 방정식을 노동시장 참가자 표본에서만 추정하면 표본선택 문제가 발생할 수 있다.

### 측정오차
소득, 교육연수, 경력은 보고오차가 있을 수 있다. 설명변수의 측정오차는 계수의 편의를 유발할 수 있다.

### 누락변수 문제
능력, 건강상태, 지역 노동시장 여건처럼 중요한 변수가 빠지면 추정결과의 인과해석이 왜곡될 수 있다.

### 다중공선성
교육, 나이, 경력은 서로 강하게 상관될 수 있다. 이 경우 계수 추정의 분산이 커질 수 있다.

### 함수형 오지정
실제 관계가 비선형인데 선형으로 놓거나, 반대로 불필요하게 복잡한 비선형을 쓰면 결과가 왜곡될 수 있다.


## 요약 

1. 경제현상은 선형적이지 않은 경우가 많으므로 함수형 선택이 중요하다.
2. 다항식 회귀는 OLS로 추정 가능하지만 한계효과가 일정하지 않다.
3. 로그 변환 모형은 퍼센트 변화와 탄력성을 해석하는 데 유용하다.
4. 이진 종속변수에서는 LPM보다 logit/probit이 확률모형으로 더 적절하다.
5. logit 계수는 로그오즈, odds ratio, 한계효과를 구분하여 해석해야 한다.
6. 실증분석에서는 적합도뿐 아니라 이론, 자료 구조, 해석 가능성을 함께 고려해야 한다.


## 생각해볼 문제
1. 다항식 회귀에서 \(\beta_2 < 0\) 이면 왜 체감효과를 의미할 수 있는가?
2. log-level, level-log, log-log 모형의 계수 해석 차이를 설명하라.
3. LPM의 예측값이 확률로 부적절할 수 있는 이유는 무엇인가?
4. logit에서 odds ratio와 marginal effect는 어떻게 다른가?
5. 임금-경력 관계를 2차식으로 추정했을 때 turning point가 자료 범위 밖에 있다면 어떻게 해석해야 하는가?



